ACORDAO-COMPLETO-2375137

ACÓRDÃO 3017/2020 ATA 43/2020 - PLENÁRIO

VISTOS, relatados e discutidos estes autos do relatório de auditoria de conformidade realizada, no âmbito do Fiscobras 2019, na Companhia de Desenvolvimento Urbano do Estado da Bahia - Conder, com o objetivo de fiscalizar as obras de contenção de encostas em 98 (noventa e oito) setores de risco alto e muito alto no município de Salvador/BA, no âmbito do programa gestão de riscos e resposta a desastres, custeadas com recursos do termo de compromisso 0402.322-91/2012, ajuste esse celebrado, no valor global original de R$ 156.282.174,00, entre o Ministério das Cidades, representado pela Caixa Econômica Federal, e o Estado da Bahia, atuando a Conder como interveniente executora,
ACORDAM os Ministros do Tribunal de Contas da União, reunidos em sessão Plenária, ante as razões expostas pelo Relator, em:
9.1. considerar cumpridas as determinações constantes dos itens 9.1 e 9.2, e respectivos desdobramentos do Acórdão 622/2018-TCU-Plenário;
9.2. determinar à Companhia de Desenvolvimento Urbano do Estado da Bahia - Conder, interveniente executora no termo de compromisso nº 0402.322-91/2012, que, no prazo de 30 (trinta) dias, com fulcro no art. 43, inciso I, da Lei 8.443/92 c/c art. 250, inciso II, do Regimento Interno/TCU, apresente plano de ação contemplando, entre outros elementos, prazos para a conclusão do Contrato 070/2015, firmado com a Metro Engenharia Ltda., e para a conclusão, caso ainda não se haja verificado, do Certame Licitatório RDC-CI nº 01/2019, bem como os cronogramas para a finalização dos demais certames licitatórios destinados a contratar a execução dos itens restantes do objeto do Termo de Compromisso 0402.322-91/2012; e
9.3. determinar à SeinfraUrbana que monitore a determinação acima, com fundamento no art. 17, § 1º, da Resolução TCU 315/2020, c/c art. 243 do Regimento Interno do TCU.

Auditoria nas obras de contenção de encostas em setores de alto risco na cidade de Salvador/BA.

Companhia de Desenvolvimento Urbano do Estado da Bahia - Conder.

3. Interessado: Congresso Nacional.

13.1. Ministros presentes: José Mucio Monteiro (Presidente), Walton Alencar Rodrigues, Augusto Nardes, Aroldo Cedraz, Ana Arraes, Bruno Dantas e Vital do Rêgo.
13.2. Ministros-Substitutos convocados: Augusto Sherman Cavalcanti (Relator) e Marcos Bemquerer Costa.
13.3. Ministro-Substituto presente: André Luís de Carvalho.

AUGUSTO SHERMAN

Cuidam os autos de relatório de auditoria de conformidade realizada, no âmbito do Fiscobras 2019, na Companhia de Desenvolvimento Urbano do Estado da Bahia - Conder, com o objetivo de fiscalizar as obras de contenção de encostas em 98 setores de risco alto e muito alto no município de Salvador/BA, no âmbito do programa gestão de riscos e resposta a desastres, custeadas com recursos do termo de compromisso 0402.322-91/2012, ajuste esse celebrado, no valor global original de R$ 156.282.174,00, entre o Ministério das Cidades, representado pela Caixa Econômica Federal, e o Estado da Bahia, atuando a Conder como interveniente executora.
2.	Quanto ao conteúdo detalhado do feito, bem como aos tratamentos a ele conferidos no âmbito desta Casa, adoto como parte deste Relatório o Relatório de Fiscalização, constante da peça 55, cujas conclusões foram endossadas pelo Diretor da Área (peça 56) e pelo Secretário de Controle Externo da SeinfraUrbana (peça 57) , passando a transcrevê-la, com os eventuais ajustes de forma julgados pertinentes:
"I. Apresentação
1. O presente trabalho se insere no plano anual de fiscalização de obras do Tribunal de Contas da União, que tem como objetivo prestar informações ao Congresso Nacional acerca dos principais empreendimentos executados no país com recursos do Orçamento Geral da União, nos termos do art. 120, II, da Lei n. 13.707, de 14 de agosto de 2018 (LDO/2019) , que dispõe sobre as diretrizes para a elaboração e execução da Lei Orçamentária de 2019.
2. A seleção do objeto fiscalizado observou os fatores elencados no art. 121 da LDO/2019, em especial o histórico de irregularidades pendentes a partir de fiscalizações anteriores.
3. Além disso, destaca-se na escolha do objeto a natureza das obras financiadas com recursos do Governo Federal, relacionada à contenção de encostas na cidade de Salvador e, consequentemente, preservação de vidas humanas.
4. Para efetivar a política pública foi firmado o termo de compromisso nº 0402.322-91/2012 que teve por objeto a transferência de recursos financeiros para a execução de obras de contenção de encostas em 98 setores de risco alto e muito alto no município de Salvador, no âmbito do programa gestão de riscos e resposta a desastres.
5. Ressalta-se, ainda, que esse contrato de repasse foi fiscalizado pelo Tribunal de Contas da União durante a realização do plano de auditoria anual Fiscobras 2016, objeto do TC Processo 008.557/2016-0, o qual foi apreciado pelo Tribunal conforme Acórdão 622/2018-TCU-Plenário, da relatoria do Ministro-Substituto Augusto Sherman Cavalcanti, com as seguintes determinações às entidades partícipes:
' (...)	
9.1. com fulcro no inc. II do art. 250 do Regimento Interno desta Casa, determinar à Companhia de Desenvolvimento Urbano do Estado da Bahia - Conder, interveniente executora do Termo de Compromisso nº 0402.322-91/2012, que, no âmbito da execução das obras de contenção e estabilização de encostas custeadas com recursos federais:
9.1.1. proceda, no prazo de noventa dias, a levantamento analítico das áreas executadas pelo consórcio responsável pelas obras do grupo I e das respectivas soluções técnicas, de sorte a avaliar se as intervenções realizadas encontram-se compatíveis com os pagamentos efetuados, tendo por base o preço expedito da proposta de preços que integra o Contrato 22/2014, calculado em função das áreas indicadas no anteprojeto que acompanhou o edital RDC nº 3/2013, em observância ao disposto na cláusula 3.8 do instrumento contratual, aos arts. 62 e 63 da Lei 4.320/1964 e ao art. 9º, § 2º, I, e § 4º, II, da Lei 12.462/2011, informando este Tribunal, no mesmo prazo, acerca das medidas adotadas e dos resultados alcançados;
9.1.2. se abstenha de incluir no processo de reprogramação do Contrato 22/2014, referente à execução das obras do grupo I, 'serviços extras' tais como 'desvio de rede de esgoto', 'demolição de edificação', 'retirada de árvore', 'desmonte de bloco de rocha', 'limpeza manual com alpinistas', 'andaimes suspensos' ou outros cuja natureza indica se tratarem de serviços já contemplados no escopo do ajuste, especialmente em razão do regime de contratação pactuado (contratação integrada) e do disposto na cláusula décima-terceira do referido contrato e na respectiva matriz de riscos, em observância ao disposto no § 4º do art. 9º da Lei 12.462/2011;
9.1.3. se abstenha de aprovar projetos executivos contendo alterações da concepção indicada nos respectivos anteprojetos sem que se proceda à correspondente reprogramação financeira da intervenção, adequando-se os valores da remuneração às características da concepção a ser executada, em obediência ao disposto na cláusula 3.8 dos contratos celebrados para execução dos serviços, ao art. 9º, § 4º, II, da Lei 12.462/2011 e ao art. 66, caput, da Lei 8.666/1993. 
9.2. com fulcro no inc. II do art. 250 do Regimento Interno desta Casa, determinar à Caixa Econômica Federal, representante do Ministério das Cidades no termo de compromisso nº 0402.322-91/2012, que, no âmbito da execução das obras de contenção e estabilização de encostas custeadas com recursos federais:
9.2.1. efetue, no prazo de noventa dias, revisão das áreas inclinadas informadas pela Conder na formalização do supradito termo de compromisso, em razão dos indícios de inadequação dessas áreas e, se for o caso, do valor do financiamento federal a ser aplicado ou das metas a serem cumpridas pelo tomador dos recursos, informando este Tribunal, no mesmo prazo, acerca das medidas adotadas e dos resultados alcançados;
9.2.2. se abstenha de incluir no processo de reprogramação do Contrato 22/2014, referente à execução das obras do grupo I, 'serviços extras' tais como 'desvio de rede de esgoto', 'demolição de edificação', 'retirada de árvore', 'desmonte de bloco de rocha', 'limpeza manual com alpinistas', 'andaimes suspensos' e outros cuja natureza indica se tratarem de serviços já contemplados no escopo do ajuste, especialmente em razão do regime de contratação pactuado (contratação integrada) e do disposto na cláusula décima-terceira do referido contrato e na respectiva matriz de riscos, em observância ao disposto no § 4º do art. 9º da Lei 12.462/2011;
9.2.3. se abstenha de liberar quaisquer recursos do supradito termo de compromisso para o custeio do Contrato 22/2014 (grupo I) enquanto não realizado pela Conder levantamento analítico das áreas executadas pelo consórcio construtor e das respectivas soluções técnicas (objeto da determinação constante do item 9.1.1 deste Acórdão) , de sorte que seja avaliado, pela Gigov/CEF/SSA (ou outra unidade competente no âmbito da CEF) , se o montante de intervenções realizado encontra-se compatível com os pagamentos efetuados, tendo por base o preço expedito da proposta de preços que integra o Contrato 22/2014, calculado em função das áreas indicadas no anteprojeto que acompanhou o edital RDC nº 3/2013;
9.2.4. se abstenha de aprovar projetos executivos contendo alterações da concepção indicada nos respectivos anteprojetos sem que o ente tomador proceda à correspondente reprogramação financeira da intervenção, adequando-se os valores da remuneração às características da concepção projetada, conforme disposto na cláusula 3.8 dos contratos celebrados para execução dos serviços, no art. 66, caput, da Lei 8.666/1993 e em obediência ao item 14.10 do Manual de Instruções para Aprovação e Execução dos Programas e Ações do Ministério das Cidades, divulgado pela Portaria 164, de 12 de abril de 2013, do Ministério das Cidades. 
9.3. com fulcro no parágrafo único do art. 43 da Lei 8.443/1992, rejeitar as razões de justificativa oferecidas pelos Srs. Deusdete Fagundes de Brito, Cláudio de Oliveira Torres e José Ubiratan Cardoso Matos e aplicar-lhes, individualmente, a multa prevista no inc. II do art. 58 da Lei 8.443/92, c/c o inc. II do art. 268 do Regimento Interno/TCU, nos valores de, respectivamente, R$ 12.000,00 (doze mil reais) , R$ 9.000,00 (nove mil reais) e R$ 3.000,00 (três mil reais) , com a fixação do prazo de quinze dias, a contar da notificação, para que comprovem, perante este Tribunal (art. 214, inciso III, alínea 'a' do Regimento Interno) , o recolhimento das dívidas ao Tesouro Nacional, atualizadas monetariamente desde a data do presente Acórdão até as dos efetivos recolhimentos, se forem pagas após o vencimento, na forma da legislação em vigor;
9.4. autorizar, desde logo, nos termos do art. 28, inciso II, da Lei 8.443/1992, a cobrança judicial das dívidas referidas no item precedente, caso não atendidas as notificações;
9.5. com fulcro no inc. II do art. 250 do Regimento Interno TCU, c/c o art. 4º da Portaria Segecex 13, de 27 de abril de 2011, dar ciência à Companhia de Desenvolvimento Urbano do Estado da Bahia - Conder acerca das seguintes irregularidades identificadas na execução do termo de compromisso nº 0402.322-91/2012, com vistas à adoção de medidas que, doravante, inibam novas ocorrências da espécie:
9.5.1. atrasos nos cronogramas físicos contratados originalmente com as empresas signatárias dos Contratos 22/2014, 129/2014, 131/2014, 057/2015, 058/2015 e 070/2015, em inobservância ao disposto no art. 66, caput, da Lei 8.666/1993 e ao princípio da eficiência elencado no art. 37, caput, da Constituição Federal de 1988, com riscos para a efetividade da intervenção pretendida com o investimento público, podendo, nessas situações, serem aplicadas à contratada as sanções entabuladas no art. 87 da Lei 8.666/1993, mediante regular processo administrativo; 
9.5.2. realização de licitações de RDC-CI, valendo-se do critério de julgamento do tipo técnica e preço, sem a atribuição de pontuação a possíveis soluções técnicas alternativas propostas por interessados, tendo por base as necessidades do órgão contratante e os parâmetros definidos no ato convocatório, conforme sintetizado no item 9.1.2 do Acórdão 1388/2016-TCU-Plenário, em inobservância ao disposto no art. 9º, § 3º, e ao art. 20, § 1º, I e II, ambos da Lei 12.462/2011;
9.5.3. realização de licitações de obras e serviços de engenharia sem a definição objetiva dos requisitos para habilitação técnica profissional e operacional das licitantes, com riscos de contratação de pessoas jurídicas sem garantia de cumprimento satisfatório do objeto, em inobservância à previsão contida no art. 37, XXI, da Constituição Federal de 1988 e no art. 14, caput, da Lei 12.462/2011; e
9.6. com fulcro no art. 243, caput, do Regimento Interno, determinar à Secex/BA que monitore o cumprimento das determinações constantes deste Acórdão.
 (...) '
6. Dessa forma, o trabalho busca expor a situação atual das obras, analisar a conformidade dos principais atos de gestão na condução do programa, em especial os relacionados à reprogramação dos contratos, pagamento dos serviços, bem como avaliar as respostas encaminhadas pelas entidades partícipes, com relação às determinações emanadas na deliberação supra.
I.1. Importância socioeconômica
7. O termo de compromisso nº 0402.322-91/2012 tem como objeto a transferência de recursos financeiros para a execução de obras de contenção de encostas em 98 setores de risco alto e muito alto no município de Salvador, no âmbito do programa gestão de riscos e resposta a desastres. 
8. As obras em questão pretendem combater graves situações de ameaça à vida decorrentes de deslizamentos de encostas por ocasião dos períodos chuvosos mais intensos, os quais atingem, principalmente, os habitantes de áreas carentes e loteamentos irregulares instalados nas encostas de morros urbanos, sendo este um dos objetivos centrais das políticas de desenvolvimento urbano do Governo Federal.
9. Nessa linha, estima-se que a intervenção, quando concluída, atenderá a um conjunto de 11.052 famílias beneficiadas, a grande maioria moradores dessas regiões suscetíveis a deslizamentos de terra na capital baiana.
Fonte:http://www.atarde.uol.com.br/bahia/salvador/noticias/2053460-salvador-registra-tres-deslizamentos-de-terra-apos-chuvas. Acesso em 26/7/2019
Foto 1 - Bairro do Lobato. Desabamento em 2015. Foto Manu Dias / GovBA
Fonte:https://www.correio24horas.com.br/noticia/nid/fotos-aereas-mostram-regioes-atingidas-por-deslizamento-em-salvador-confira/. Acesso em 26/7/19
Foto 2 - Av. San Martin: 11 mortos em desabamentos em 2015. Foto Manu Dias / GovBA
Fonte:https://www.correio24horas.com.br/noticia/nid/fotos-aereas-mostram-regioes-atingidas-por-deslizamento-em-salvador-confira/. Acesso em 26/7/19

II. Introdução 
II.1. Deliberação que originou o trabalho 
10. Em cumprimento ao Acórdão 2485/2018-TCU-Plenário, realizou-se a auditoria no termo de compromisso nº 0402.322-91/2012, celebrado entre o Governo do Estado da Bahia e o então Mistério das Cidades (atual Ministério do Desenvolvimento Regional) , no período compreendido entre 22/04/2019 e 19/06/2019.
11. Na forma já exposta, as principais razões que motivaram esta auditoria foram a materialidade dos recursos repassados pelo Governo Federal (R$156.282.174,00) , o estágio de execução dos serviços (em andamento) e a importância socioeconômica da intervenção pública.
12. No que concerne à definição do Ministro Relator, o Exmo. Sr. Ministro-Substituto Augusto Sherman foi considerado prevento para a relatoria do presente processo, nos termos do art. 10 da Resolução TCU 280/2016, conforme indicado à peça 1.
II.2. Visão geral do objeto 
13. Com a celebração do termo de compromisso nº 0402.322-91/2012, o Governo Federal pactuou o financiamento de importantes obras de contenção de 98 encostas em setores de risco alto e muito alto na cidade de Salvador, Bahia, no âmbito do programa gestão de riscos e resposta a desastres.
14. Constituem partes do referido termo de compromisso a União Federal, na qualidade de compromitente repassadora, representada pela Caixa Econômica Federal, o Estado da Bahia, intitulado compromissário recebedor, a Secretaria de Desenvolvimento Urbano (Sedur) , denominada interveniente, e a Companhia de Desenvolvimento Urbano do Estado da Bahia (Conder) , qualificada como interveniente executora.
15. De acordo com a cláusula quarta do instrumento, a União Federal, por intermédio do Ministério das Cidades, repassaria até o montante de R$156.282.174,00 para a execução do objeto, que envolve além da execução de obras a remuneração pelo trabalho social. A vigência original do ajuste encerraria na data de 19 de junho de 2014, porém foi prorrogado de forma sucessiva, até 19/6/2020, sendo essa data estabelecida em Termo Aditivo assinado em 10/8/2018 (Evidência 1) . 
16. A justificativa para a intervenção encontra-se detalhada no plano de trabalho que integra o termo de compromisso, sendo destacado o histórico de deslizamentos de terra na capital baiana, ocasionando diversas mortes em razão da ocupação de encostas por assentamentos precários.
17. Nesse contexto, as intervenções foram escolhidas a partir do mapa de riscos do município (plano diretor de encostas) , implicando intervenções estruturais em diversos locais da cidade. Esses pontos foram classificados em quatro grupos, considerando a localização/concentração dos taludes críticos.
18. Para contratar as obras, a Companhia de Desenvolvimento Urbano do Estado da Bahia (Conder) realizou licitações calcadas no Regime Diferenciado de Contratações (RDC) , contratação integrada, transferindo para a iniciativa privada a responsabilidade pela elaboração dos projetos básicos e executivos. A tabela a seguir resume essas licitações:
Tabela 1 - Licitações/contratos de obras de contenção de encostas.
	Licitação/Grupo
	Lote
	Objeto
	Preço Edital
	Contratado
	Preço Contratado

	RDC presencial n. 3/2013 - Grupo I
	Único
	18 encostas
	R$ 25.151.318,65
	Consórcio Concreta-Ecla
	R$25.025.719,00

	RDC presencial n. 2/2014 - Grupo II
	II
	10 encostas
	R$12.991.532,80
	Consórcio Concreta-Ecla
	R$12.991.532,80

	RDC presencial n. 3/2014 - Grupo III
	Único
	25 encostas
	R$43.528.143,88
	Consórcio Preserva-Tecnocret-Geosonda
	R$43.419.323,45

	RDC presencial n. 2/2015 - Grupo IV
	I
	19 encostas
	R$18.122.010,64
	Consórcio Preserva-Tecnocret-Geosonda
	R$18.076.705,61

		II
	20 encostas
	R$42.631.527,91
	Metro Engenharia Ltda.
	R$39.007.848,06

		III
	06 encostas
	R$10.649.007,59
	PJ Construções e Terraplanagem Ltda.
	R$10.463.646,12

19. Durante a execução, os contratos tiveram que ser modificados por duas razões. A primeira decorreu de determinações do Tribunal de Contas da União no Acórdão 622/2018-P à Conder, para que procedesse a levantamento analítico das áreas executadas por conta do Contrato 022/2014 (item 9.1.1) e à Caixa, para que revisasse as áreas inclinadas de todos os contratos referentes ao termo de compromisso em tela (item 9.2.1) . Tais medidas resultaram em aditivos chamados de 'contratos reprogramados'.
20. Outra razão para a modificação dos contratos foi o não cumprimento, pelo Consórcio Preserva-Tecnocret-Geosonda, dos objetos acordados nos prazos estipulados. Assim, foram rescindidos os contratos 131/2014 (oriundo do RDC Presencial nº 03/2014, Grupo III, Lote Único) e 58/2015 (RDC Presencial nº 02/2015, Grupo IV, Lote 1) . Registre-se que das 25 encostas previstas no primeiro desses contratos, seis foram concluídas e outras três foram executadas parcialmente (Evidência 6, p. 15) , enquanto as obras físicas das dezenove encostas do segundo contrato sequer foram iniciadas (Evidência 6, p. 22) .
21. Diante desses eventos, o quadro acima foi atualizado de forma que pode ser apresentado da seguinte forma:
Tabela 2 - Situação atualizada dos contratos de obras de contenção de encostas.
	Objeto
	Empresa Contratada
	Contrato
	Preço Contratado
	Preço Reprogramado
	Situação

	Grupo I - Lote Único
18 encostas
	Consórcio Concreta-Ecla
	22/2014
	R$ 25.025.719,00
	R$ 14.478.850,63
	Concluído

	Grupo II - Lote II
10 encostas
	Consórcio Concreta-Ecla
	129/2014
	R$12.991.532,80
	R$ 12.982.248,41
	Em andamento

	Grupo III - Lote Único
25 encostas
	Consórcio Preserva-Tecnocret-Geosonda
	131/2014
	R$43.419.323,45
	"A definir"
	Parcialmente executado - a licitar o remanescente de obras

	Grupo IV - Lote I
19 encostas
	Consórcio Preserva-Tecnocret-Geosonda
	058/2015
	R$18.076.705,61
		Não iniciado - a relicitar

	Grupo IV - Lote II
20 encostas
	Metro Engenharia e Consultoria Ltda.
	070/2015
	R$39.007.848,06
	R$ 37.726.567,85
	Em andamento

	Grupo IV - Lote III
06 encostas
	PJ Construções e Terraplanagem Ltda.
	057/2015
	R$10.463.646,12
	R$ 10.056.240,81
	Em andamento

22. Quanto à execução física do empreendimento, pode-se dizer que o panorama se resume no seguinte gráfico:
23. Quanto aos recursos repassados ao estado da Bahia, constata-se o seguinte panorama, no que tange às obras:
Tabela 3 - Valores realizados/a realizar dos contratos de obras de encostas
	Objeto
	Contrato
	Valor Reprogramado (R$) 
	Valor Realizado (R$) 
	 Valor Contratado a Realizar
 (R$) 
	 Valor a licitar
 (R$) 

	Grupo I - Lote Único
	022/2014
	14.478.850,63
	14.242.588,65
	236.261,98
	
	Grupo II - Lote II
	129/2014
	12.982.248,41
	9.103.589,88
	3.878.658,53
	
	Grupo III - Lote Único
	131/2014
	43.303.893,96
	7.119.304,11
		36.184.589,85 (2) 

	Grupo IV - Lote I
	058/2015
	18.076.705,61 (1) 
	-
		18.076.705,61 (2) 

	Grupo IV - Lote II
	070/2015
	37.726.567,85
	14.496.406,59
	23.230.161,26
	
	Grupo IV - Lote III
	057/2015
	10.056.240,81
	8.827.456,08
	1.228.784,73
	
	Total
		136.624.507,27
	53.789.345,31
	28.573.866,50
	54.261.295,46

 (1) Valor contratado. Não houve reprogramação
 (2) Valor do contrato rescindido. O valor da nova contratação pode ser alterado
24. Vale destacar que associadas às obras físicas das encostas, importantes trabalhos sociais devem ser realizados, antes, durante e depois da execução das intervenções. Isso porque a urbanização das encostas requer que famílias sejam desalojadas de forma provisória ou mesmo definitiva. Para isso, foram celebrados contratos de intervenção social nas áreas abrangidas pelas obras. Destacando-se as seguintes ações:
a) reuniões de apresentação do projeto;
b) produção de cartilhas e calendários informativos;
c) pesquisas de avaliação;
d) reuniões de avaliação;
e) instalação de espaços de atendimento aos moradores;
f) manutenção de diálogo;
g) ciclos de comunicação;
h) visitas domiciliares;
i) ações para o remanejamento e reassentamento das famílias;
j) mobilizações diversas;
k) relatórios de acompanhamento.
25. O desenvolvimento do trabalho social é considerado parte integrante e indissociável da intervenção física pretendida, para o qual foram celebrados os contratos listados abaixo (dados obtidos do documento que constitui a Evidência 7) .
Tabela 4 - Contratos de trabalho social.
	Contrato
	Objeto
	Contratado
	Valor Atual Contrato
	Valor Executado
	Situação

	 Contrato 105/14
	Trabalho Técnico Social - Grupo 1
	Instituto Ensinar de Desenvolvimento Social IEDES  
	R$ 913.569,20 
	R$913.569,20 
	Concluído

	 Contrato 021/16
	Trabalho Técnico Social - Grupo 2
	Geosistemas  
	R$ 360.599,84 
	R$ 357.457,12 
	Concluído

	 Contrato 047/15
	Trabalho Técnico Social - Grupo 3
	Geosistemas  
	R$ 644.425,86 
	R$ 450.170,23 
	Concluído

	Contrato 024/16
	Trabalho Técnico Social - Grupo 4 - Lote 1
	Instituto Ensinar de Desenvolvimento Social IEDES  
	-
	-
	Rescindido

	Contrato 023/16
	Trabalho Técnico Social - Grupo 4 - Lote 2
	Instituto Ensinar de Desenvolvimento Social IEDES  
	R$ 603.774,25
	R$ 546.868,21
	Concluída execução

	Contrato 098/15
	Trabalho Técnico Social - Grupo 4 - Lote 3
	Instituto Ensinar de Desenvolvimento Social IEDES  
	R$ 415.366,68
	R$ 345.142,49
	Concluído

	Contrato 046/17
	Colina Solar
	VPL
	R$ 335.793,74
	R$ 149.640,88
	Em andamento

	Total
			R$ 3.273.529,57
	R$ 2.762.848,13
	
26. O Contrato 046/17 teve como finalidade o reassentamento das famílias que foram deslocadas de suas antigas moradias construídas em áreas de alto risco, cujas casas tiveram que ser totalmente removidas. A Conder noticiou que 193 núcleos familiares foram relocados para o conjunto denominado Colina Solar, do Programa Minha Casa Minha Vida (Evidência 46) .
27. Assume papel de destaque no acompanhamento da execução dos serviços a Gerência Executiva e Negocial de Governo da Caixa Econômica Federal Salvador (GIGOV/CEF/SA) , com acompanhamento sistemático do empreendimento, desde a formalização do termo de compromisso até a execução das obras, sendo responsável pela autorização dos desbloqueios de recursos repassados e análise das propostas de reprogramação.
28. No que concerne à execução financeira relativa às obras e trabalhos sociais, percebe-se que, do montante pactuado, foram repassados R$ 65.642.322,34 (Evidências 3 a 5) para a conta corrente do ajuste, sendo desbloqueado o total de R$ 55.625.422,05, conforme tabela a seguir, baseada em informações da Caixa (Evidência 2) . 
Tabela 5 - Valores desbloqueados
	Grupo
	Contrato Obra
	Contrato Social
	Objeto 
	Valor Liberado
Obra (R$) 
	Valor Liberado Social (R$) 
	Valor Liberado
Total (R$) 

	Grupo I, Lote Único
	022/2014
	105/2014
	18 encostas
	14.446.305,43
	1.013.521,92
	15.459.827,35

	Grupo II, Lote II
	129/2014
	021/2016
	10 encostas
	8.944.045,89
	329.534,71
	9.273.580,60

	Grupo III, Lote Único
	131/2014
	047/2015
	25 encostas
	6.248.552,72
	450.170,23
	6.698.722,95

	Grupo IV, Lote I
	058/2015
	024/2016
	19 encostas
	-
	-
	-

	Grupo IV, Lote II
	070/2015
	023/2016
	20 encostas
	14.396.169,90
	661.455,68
	15.057.625,58

	Grupo IV, Lote III
	057/2015
	098/2015
	6 encostas
	8.790.523,08
	345.142,49
	9.135.665,57

	Reassentamento
		046/2017
	-
			
	Total
			98 encostas
	52.825.597,02
	2.799.825,03
	55.625.422,05

29. O compromissário informa que já realizou R$ 53.789.345,31 dos contratos de obras e R$ 2.762.848,13 dos contratos sociais, totalizando R$ 56.552.193,44 (Evidência 8, baseada nas Evidências 6 e 7) .
30. Credita-se a baixa execução (56.552.193,44/156.282.174,00 = 36,2%) às dificuldades operacionais encontradas pelas empresas para atuar em diversas localidades no município de Salvador (cada contrato teve como objeto a execução de várias encostas, situados em locais, muitas vezes, distantes um do outro) . Ainda como causa dos atrasos, alegou-se a dificuldade de financiamento das empresas para adquirir equipamentos e contratar mão-de-obra em quantidade suficiente para atender diversas frentes de serviços e, assim, executar as PDEs simultaneamente. Ressalta-se que, em razão desses atrasos, houve a rescisão dos contratos com o Consórcio Preserva-Tecnocret-Geosonda (Grupo III e Lote I do Grupo IV) .
31. Também foram relatadas nas justificativas dos aditivos de prazo a ocorrência de altos índices pluviométricos entre março e setembro de 2017 e questões relacionadas à segurança pública nos locais de intervenção (criminalidade e facções criminosas) .
II.3. Objetivo e questões de auditoria
32. A presente auditoria teve por objetivo fiscalizar as obras de contenção de encostas em 98 setores de alto risco.
33. A partir do objetivo do trabalho e a fim de avaliar em que medida os recursos estão sendo aplicados de acordo com a legislação pertinente, formularam-se as questões adiante indicadas:
a) Questão 1: As determinações contidas no subitem 9.1 do Acórdão 622/2018-TCU-Plenário foram cumpridas?
b) Questão 2: As determinações contidas no subitem 9.2 do Acórdão 622/2018-TCU-Plenário foram cumpridas?
c) Questão 3: Os quantitativos definidos nos orçamentos reprogramados das obras são condizentes com os quantitativos apresentados no projeto básico/executivo?
d) Questão 4: Os orçamentos das obras/contratos encontram-se devidamente detalhados em níveis paramétricos (planilha de quantitativos e preços unitários) com todos os custos para cada um dos tipos de serviço?
e) Questão 5: Os pagamentos realizados estão de acordo com as cláusulas contratuais?
f) Questão 6: A fiscalização das obras está se dando de forma satisfatória?
g) Questão 7: Os atrasos na execução física das obras estão devidamente justificados?
II.4. Metodologia utilizada
34. Os trabalhos foram realizados em conformidade com as Normas de Auditoria do Tribunal de Contas da União (Portaria-TCU nº 280, de 8 de dezembro de 2010, alterada pela Portaria-TCU nº 168 de 30 de junho de 2011) e com observância aos Padrões de Auditoria de Conformidade estabelecidos pelo TCU (Portaria-Segecex nº 26 de19 de outubro de 2009) .
35. Nesse contexto, dada a abrangência da intervenção, inerente à contenção de 98 encostas em diversos locais da cidade de Salvador/BA, buscou-se realizar, principalmente, uma análise sistêmica dos atos de gestão na condução do empreendimento, a motivação dos recorrentes atrasos para conclusão do objeto, os documentos encaminhados que demonstram o cumprimento das determinações do Tribunal (Acórdão 622/2018-P) e a compatibilidade das soluções detalhadas nos projetos executivos em relação aos anteprojetos. 
36. Adicionalmente, nas datas de 28 e 29/5/2019, foram realizadas inspeções aos locais das seguintes encostas:
a) PDE 368 - Travessa Valdemar Oliveira - Castelo Branco - Contrato nº 129/2014;
b) PDE 265 - Travessa Luís Rosário - Periperi - Contrato nº 129/2014;
c) PDE 61 - Travessa São Cipriano - Nova Brasília - Contrato nº 70/2015;
d) PDE 128 - Lot. Bela Vista Lobato - Lobato - Contrato nº 70/2015;
e) PDE 238 - Rua. Dr. Raimundo Mesquita - Mares/Liberdade - Contrato nº 70/2015;
f) PDE 358 - Rua dos Romanos - Portoseco - Contrato nº 70/2015.
37. Dessas intervenções, observa-se que os serviços da PDE 238 ainda estava em execução, sendo possível observar o sistema de operação por jateamento do concreto.

II.5. Limitações inerentes à auditoria 
38. Destaca-se como limitação à auditoria o elevado número de intervenções para a contenção de encostas, pulverizadas em diversos locais da capital baiana, com dificuldade para inspeção in loco de um número maior de obras em face do cronograma da auditoria.
39. Além disso, não foi possível efetuar verificações e medições mais precisas, durante as inspeções de campo, devido à falta de instrumentos adequados, tais como teodolitos, drones ou programas computacionais que pudessem calcular as áreas efetivamente protegidas.
II.6. Volume de recursos fiscalizados 
40. O volume de recursos fiscalizados alcançou o montante de R$156.282.174,00, correspondente ao valor total do termo de compromisso 0402.322-91/2012.

II.7. Benefícios estimados da fiscalização 
41. Entre os benefícios estimados desta fiscalização pode-se mencionar a indução de melhoria na forma de atuação dos órgãos da administração pública.
III. Análise das questões de auditoria
III.1. Questão 1 - As determinações contidas no subitem 9.1 do Acórdão 622/2018-TCU-Plenário foram cumpridas?
III.1.1. Item 9.1.1 do Acórdão 622/2018-P
42. Em atendimento ao item 9.1.1 do Acórdão 622/2018-TCU-Plenário, a Companhia de Desenvolvimento Urbano do Estado da Bahia - Conder encaminhou a documentação que integra a peça 178 do processo TC Processo 008.557/2016-0 (Evidência 9) .
III.1.1.1. Levantamento das áreas executadas no Contrato 022/2014 (Grupo I) 
43. Esse documento, às p. 19-89, traz, para cada um dos PDEs contemplados no Contrato 022/2014 (Grupo I) , plantas, cortes e uma tabela, esta com informações, para cada um dos serviços, sobre quantitativos e preços totais contratados e reprogramados. As tabelas incluem serviços extras adicionados na reprogramação.
44. Os cálculos referentes às áreas contempladas encontram-se às p. 90-106 da mesma documentação.
45. A totalização do contrato (p. 24) indica, para as soluções aplicadas às áreas inclinadas, os números expostos no quadro a seguir.
Tabela 6 - Contrato 022/2014 - serviços e valores contratados/reprogramados
	Serviço
	Uni-
Dade
	Quantidade contratada
	Quantidade após reprogramação
	Valor contratado (R$) 
	Valor após reprogramação
 (R$) 

	Solo grampeado
	m²
	43.536,28
	22.214,00
	19.981.483,95
	10.195.374,32

	Alvenaria de pedra
	m³
	1.127,07
	180,60
	382.067,10
	61.221,87

	Plantio de grama
	m²
	10.246,12
	9.240,00
	92.946,76
	83.819,87

	Solo reforçado
	m³
	1.591,21
	0,00
	443.380,76
	0,00

	Cortina atirantada
	m³
	144,05
	0,00
	212.653,80
	0,00

	Total do contrato¹
	-
	-
	-
	25.025.719,00
	14.478.850,63

 (1) incluindo todos os serviços do contrato, inclusive os que foram acrescentados na reprogramação
46. Verifica-se que a reprogramação implicou a redução do valor do contrato em R$ 10.546.868,37, ou seja, uma diminuição percentual de 42,1%.
47. À p. 6, a Conder relata que:
'A Equipe de Auditoria [do TCU] constatou que o Boletim de Medição n° 26, encaminhado para a Caixa Econômica Federal para fins de pagamento, sinalizou um percentual acumulado de serviços de 99,58% correspondente ao montante financeiro de RS 24.920.769,66. No entanto, a análise realizada pela Caixa indicou a necessidade de uma glosa no montante de R$ 10.474.464,23, tendo em vista divergências entre o anteprojeto licitado e as soluções adotadas pelos projetos básico e executivo'.
48. Assim, cabe considerar que, conforme determinado no item 9.1.1 do Acórdão 622/2018-TCU-Plenário, a Conder procedeu ao 'levantamento analítico das áreas executadas pelo consórcio responsável pelas obras do grupo I e das respectivas soluções técnicas'.
III.1.1.2. Pagamentos efetuados no Contrato 022/2014 (Grupo I) 
49. Torna-se necessário verificar se foi atendido outro ordenamento no mesmo item 9.1.1 do Acórdão 622/2018-TCU-Plenário, qual seja: 'avaliar se as intervenções realizadas encontram-se compatíveis com os pagamentos efetuados'.
50. A Conder informa à p. 8 (Evidência 9) :
' (...) o Boletim de Medição n° 026, relativo ao cumprimento de marcos de execução, não foi pago, de forma que sequer pode se falar que houve a liquidação do referido boletim de medição, tampouco que houve dano ao erário'.
51. Essa empresa estadual acostou, às p. 17-18, cópia de expediente datado de 16/5/2017, com o qual encaminhara, à Caixa Econômica Federal, as planilhas com a reprogramação do Contrato 022/2014 (Grupo I) . No mesmo expediente, solicitou o 'Cancelamento do Boletim de Medição nº 26 e seus valores medidos acumulados e os correspondentes procedimentos para os devidos ajustes destes valores'.
52. Exame do referido boletim de medição (Evidência 10, p. 28-29) indica que o total acumulado alcançava R$ 24.920.769,66, até essa 26ª medição (inclusive) , à qual foi atribuído o valor de R$ 2.773.990,62. Assim, as medições anteriores (até a 25ª, inclusive) alcançaram o montante de R$ 22.146.779,04, quantia superior ao valor reprogramado total do contrato, conforme informação retro (R$ 14.478.850,63) . Entretanto, segundo a Caixa, o valor liberado por conta deste contrato foi R$ 14.446.305,43 (Evidências 2 e 11) .
53. Acrescente-se que extrato colhido na auditoria que resultou no decisum em tela (processo TC Processo 008.557/2016-0) indica que, até 14/4/2016, havia sido pago o total de R$ 13.970.067,79, havendo 'a pagar', nas situações de 'CONTABILIDADE' ou 'AGUARD[ANDO] DESBLOQUEIO DA [CAIXA]', R$ 8.165.362,76, montante referente às 22ª, 23ª e 25ª medições (Evidência 12, p. 1-2) .  Assim, salvo outra intercorrência, não ocorreu pagamento de montante maior do que o total reprogramado do contrato.
III.1.1.3. Conclusão quanto ao cumprimento do item 9.1.1 do Acórdão 622/2018-P
54. Assim, cabe considerar que o item 9.1.1 do Acórdão 622/2018-TCU-Plenário foi cumprido pela Companhia de Desenvolvimento Urbano do Estado da Bahia - Conder.
III.1.2. Item 9.1.2 do Acórdão 622/2018-P
55. Os serviços extras detectados na auditoria anterior estão indicados na tabela à peça 91, p. 7-8, do TC Processo 008.557/2016-0 (Evidência 13) .
56. Montavam a R$ 2.632.049,27 ou R$ 2.557.449,64, se for excluído o último serviço elencado, por fazer parte da planilha original (solo grampeado, no valor de R$ 74.599,63) .
57. O item 9.1.2 do Acórdão 622/2018-TCU-Plenário teve seus efeitos suspensos em despacho da Exma. Sra. Ministra Ana Arraes (Evidências 14 e 15) . Entretanto, na documentação encaminhada pela Conder (Evidência 9) , esta empresa estadual informa, à p. 5, que excluiu grande parte dos serviços extras do Contrato 022/2014 (Grupo I) , de modo que o valor total destes foi reduzido a R$ 234.359,88, conforme tabela a seguir, obtida da p. 24 do mesmo documento.
Tabela 7 - Contrato 022/2014 - serviços extras após reprogramação 
	Serviço
	Uni-
dade
	Preço unitário (R$) 
	Quantidade encontrada na auditoria anterior
	Quantidade após reprogramação
	Preço total após reprogramação (R$) 

	Caixa de passagem
	un
	988,36
	201,00
	133,00
	131.452,01

	Mureta guarda-corpo com bloco de concreto
	m²
	57,18
	579,92
	585,03
	33.449,50

	Corrimão metálico
	m
	177,91
	598,36
	356,86
	63.488,75

	Passarela estruturada para pedestre (passeio em balanço) 
	m
	637,10
	57,38
	9,37
	5.969,61

	Total
					234.359,88

58. Note-se que este quadro não contempla serviços cujas inclusões no processo de reprogramação foram vedadas no item 9.1.2 em comento.
59. Com exceção da 'Mureta guarda-corpo com bloco de concreto', esses itens remanescentes tiveram seus quantitativos muito reduzidos em relação ao que foi levantado na auditoria anterior (supracitada Evidência 13, p. 7-8) .
60. Portanto, pode-se considerar que a Conder cumpriu o item 9.1.2 do Acórdão 622/2018-TCU-Plenário.
III.1.3. Item 9.1.3 do Acórdão 622/2018-P
61. A documentação encaminhada pela Conder no âmbito do TC Processo 008.557/2016-0 em atendimento ao item 9.1.1 do acórdão em tela (Evidência 9) prestou-se, também, à análise do cumprimento do item 9.1.2, até porque esses dois itens referem-se, apenas, ao Contrato 022/2014 (Grupo I) . Isto não ocorre quanto ao item 9.1.3, que atinge a todos os contratos de obras lastreados pelo termo de compromisso aqui tratado. Este item não explicita qualquer determinação à Conder para que esta apresente documentos para comprovar o seu cumprimento.
62. Porém, documento ofertado pela Caixa Econômica Federal (Evidência 16) em atendimento ao item 9.2.1 do mesmo acórdão traz a indicação de reprogramação para todos os contratos de obras do empreendimento em tela, com exceção do Contrato 058/2015 (Lote I do Grupo IV, Consórcio Preserva-Tecnocret-Geosonda) , que foi rescindido sem a apresentação, à Caixa, de qualquer produto (nem mesmo os projetos básicos e executivos) .
63. O mencionado documento elaborado pela Caixa inclui, para cada um dos demais contratos, tabelas que contemplam, para cada um dos PDEs, quantitativos do anteprojeto e da reprogramação ('propostos em reprogramação apresentada pela CONDER após elaboração dos Projetos Básico e Executivo', Evidência 16, p. 2, item 3.2.1) .
64. Esses quantitativos se referem apenas aos serviços que constituem as alternativas adotadas para cada uma das áreas, quais sejam:
a) solo grampeado;
b) alvenaria de pedra;
c) plantio de grama e retaludamento e gramagem;
d) solo reforçado;
e) cortina atirantada.
65. O documento em foco traz, ainda, para cada um dos contratos (exceto no caso do supracitado Contrato 058/2015) , tabelas com os valores, tanto contratados, quanto resultantes de reprogramação de cada uma das PDEs.
66. A tabela a seguir aponta os totais desses valores por contrato.
Tabela 8 - Variação dos valores de contratos após a reprogramação 
	Grupo/Lote
	Contrato
	Licitado conforme anteprojeto (R$) 
	Reprogramado (R$) 
	Variação (R$) 

	I/Único
	022/2014
	25.025.719,02
	14.478.850,65
	10.546.868,37

	II/II
	129/2014
	12.991.532,79
	12.982.248,43
	9.284,36

	III/Único (1) 
	131/2014
	43.419.323,49
	43.303.893,93
	115.429,56

	IV/I (1) 
	058/2015
	18.076.608,63
	Rescindido
	
	IV/II
	070/2015
	39.007.848,06
	37.723.539,85
	1.284.308,21

	IV/III
	057/2015
	10.463.646,12
	10.056.240,81
	407.405,31

 (1) Parte do objeto do Contratos 131/2014 (Lote Único do Lote III) e a totalidade do objeto do Contrato 058/2015 (Lote I do Grupo IV) serão licitadas novamente, em virtude da rescisão desses contratos, ambos celebrados com o Consórcio Preserva-Tecnocret-Geosonda) 
67. Todas as reprogramações resultaram em diminuição do valor do respectivo contrato, cabendo ressalvar que apenas para os contratos 022/2014 e 070/2015, essa variação foi mais significativa.
68. Conforme se expõe a seguir, a Caixa informa, no mesmo documento (Evidência 16) , que os contratos estão sujeitos a novas alterações de valor posteriores a essas reprogramações. 
69. No que tange ao Grupo I (Contrato 022/2014, firmado com o Consórcio Concreta-Ecla) , que é alvo de determinações específicas nos itens 9.1.1, 9.1.2, 9.2.2 e 9.2.3 do Acórdão 622/2019-TCU-Plenário, a Caixa assim considera à p. 4:
'3.3.4.1. O Grupo I foi a primeira experiência da CONDER com obras de contenção de encostas licitadas através da Lei 12.462 na modalidade Contratação Integrada (...) 
3.3.4.2. Os valores estimados pela Caixa para áreas inclinadas na reanálise realizada são superiores àqueles apresentados pela CONDER no seu levantamento atualizado, devido à redução em campo de algumas áreas inclinadas previstas quando da sua execução, em função de vários fatores de ordem técnica, nova concepção de projetos e situação ocupacional das encostas.
3.3.4.3. A CAIXA finalizará a reprogramação deste Grupo após a realização da vistoria final ['no que for visível sem apoio de instrumentos'] e elaboração da RAE [Relatório de Acompanhamento de Engenharia] final, que irá confirmar se os valores apresentados pela CONDER são compatíveis com aqueles observados em campo, e se representam uma redução efetiva do valor licitado de R$ 10.546.868,37.'
70. É mister ressaltar, quanto à determinação do valor a ser pago por conta desse Contrato 022/2014, a informação da Caixa de que está pendente, apesar de várias reivindicações, a resposta à consulta realizada pela GIGOVSA ao Ministério das Cidades [extinto] quanto ao percentual (3% ou 5%) a ser adotado no item 'administração da obra' (Evidência 16, p. 4, item 3.3.4.4) .
71. Quanto ao Lote II do Grupo II (Contrato 129/2014, Consórcio Concreta-Ecla) , a Caixa informa que, mesmo após a reprogramação, a Conder tem efetuado glosas por conta de serviços executados a menor ou excluídos, o que tem sido aferido em campo pela Caixa (Evidência 16, p. 6, item 3.4.4.1) .
72. No documento em tela, informa-se, no que tange ao Grupo III (Contrato 131/2014, Consórcio Preserva-Tecnocret-Geosonda) , que o instrumento contratual foi rescindido em 17/10/2017 e que a análise em curso da planilha orçamentária para nova licitação deverá implicar aumento de valor em virtude do tempo decorrido [a licitação anterior deu-se durante o exercício de 2014] e das 'novas configurações das áreas a serem estabilizadas, em função da dinâmica populacional com ocupação das áreas livres' (Evidência 16, p. 8, itens 3.5.4.2 e 3.5.4.3) .
73. A Caixa considera prejudicada a sua manifestação sobre as quantidades e valores licitados para o Lote I do Grupo IV, uma vez que o Contrato 058/2015 (Consórcio Preserva-Tecnocret-Geosonda) foi rescindido sem a apresentação de qualquer produto, inclusive projetos básico e executivo (Evidência 16, p. 8, itens 3.6.2 e 3.6.4.1) .
74. Segundo a Caixa, o objeto do Lote II do Grupo IV (Contrato 070/2015, Metro Engenharia Ltda.) sofreu pequenas variações a menor, conforme atestado pela Conder e confirmado mediante aferição em campo (Evidência 16, p. 11, item 3.7.5.1) .
75. Quanto ao Lote III do Grupo IV (Contrato 057/2015, PJ Construções e Terraplanagem Ltda.) , a Caixa informa que, mesmo após a reprogramação, a Conder tem efetuado glosas por conta de serviços executados a menor ou excluídos, o que tem sido aferido em campo pela Caixa (Evidência 16, p. 12, item 3.8.4.2) .
76. Pelo exposto, é cabível concluir que o item 9.1.3 do Acórdão 622/2018-TCU-Plenário vem sendo cumprido por parte da Conder, com a participação da Caixa Econômica Federal.
III.2. Questão 2 - As determinações contidas no subitem 9.2 do Acórdão 622/2018-TCU-Plenário foram cumpridas?
III.2.1. Item 9.2.1 do Acórdão 622/2018-P
77. Em atendimento ao item 9.2.1 do Acórdão 622/2018-TCU-Plenário, a Caixa Econômica Federal, mediante o Ofício nº 0986/2018/GEGOP, encaminhou o documento NT GIGOVSA 1143/2018 (Evidência 16) , acompanhado de documentos não digitalizáveis.
78. No documento nominado, constam quadros que trazem, para cada um dos PDEs quantitativos do anteprojeto (adotados nas licitações) , da aferição da Caixa (reanálise) e da reprogramação ("propostos em reprogramação apresentada pela CONDER após elaboração dos Projetos Básico e Executivo', Evidência 16, p. 2, item 3.2.1) .
79. Esses quantitativos se referem apenas às soluções adotadas para as áreas inclinadas, que se resumem aos seguintes macroserviços:
a) solo grampeado;
b) alvenaria de pedra;
c) plantio de grama e retaludamento e gramagem;
d) solo reforçado;
e) cortina atirantada.
80. A análise da Caixa deu-se apenas quanto aos quantitativos das soluções (entre as cinco supracitadas) adotadas no anteprojeto, conforme determinado no item 9.2.1 do acórdão em tela ('áreas inclinadas informadas pela Conder na formalização do supradito termo de compromisso') . Tais áreas, em vários casos, divergem, até qualitativamente, da reprogramação, o que pode ser verificado na comparação dos macroserviços indicados para cada um dos PDEs, a exemplo do que ocorre quanto ao PDE-1 e ao PDE-6 (Evidência 16, p. 3) , como se indica a seguir.
81. Para o PDE-1, o anteprojeto e, consequentemente, a reanálise da Caixa contemplam a utilização de solo grampeado e alvenaria de pedra, enquanto a reprogramação considera além destas soluções, o plantio de grama ou o retaludamento e gramagem.
82. No caso do PDE-6, o anteprojeto e a reanálise da Caixa se valem do solo grampeado, do plantio de grama ou retaludamento e gramagem e do solo reforçado, enquanto a reprogramação adota unicamente as duas primeiras soluções, descartando a utilização de solo reforçado.
83. Assim, no que tange aos projetos executivos e à obra implementada, não caberia à Caixa, considerar, no documento NT GIGOVSA 1143/2018 (Evidência 16) , o plantio de grama ou retaludamento e gramagem no PDE-1. Por outro lado, foi necessário, à empresa pública, incluir o solo reforçado no PDE-6. 
84. Cabe considerar que o acréscimo ou supressão de um tipo de solução pode implicar variação quantitativa de outra solução no mesmo PDE.
85. Essas diferenças ocorrem em vários outros PDEs dos diversos contratos, em virtude, entre outros motivos, das modificações físicas ocorridas nas vizinhanças das encostas, com o surgimento de novas moradias etc.
86. É mister ressaltar que a 'revisão das áreas inclinadas informadas pela Conder na formalização do supradito termo de compromisso' efetuada, conforme tal ordem, sobre o anteprojeto, não é adequada para a revisão 'do valor do financiamento federal a ser aplicado ou das metas a serem cumpridas pelo tomador dos recursos' (entre aspas, trechos da redação do item 9.2.1 do Acórdão 622/2018-TCU-Plenário) .
87. A Caixa assim descreve a realização do seu levantamento (Evidência 16, p. 1-2) :
'1. (...) realizamos a aferição das áreas adotando as orientações do AE099, versões 15 e 16 nos seguintes aspectos:
1.1. 'A análise de engenharia realizada pelo arquiteto/engenheiro da GIGOV/REGOV não se confunde com a verificação da suficiência, da qualidade e da atualidade do projeto utilizado para instrução do processo licitatório, e não visa assegurar o cumprimento do que determina o inciso IX do Art. 6º da Lei nº 8.666/1993, que é responsabilidade exclusiva do Tomador/Proponente.'
1.2. 'A análise de engenharia não é atividade de auditoria e/ou de controle nem tem por objetivo a revisão de projetos, a verificação de estudos de concepção e/ou de alternativas, a conferência de dimensionamentos e respectivas memórias de cálculo e o cumprimento das Normas Técnicas aplicáveis, atividades essas que são de exclusiva responsabilidade do profissional responsável técnico pelo projeto indicado na ART/RRT correspondente.'
1.3. 'A vistoria técnica é amparada exclusivamente em constatação visual, sem qualquer apoio de instrumentos, testes e/ou ensaios, e a precisão esperada das informações é compatível com essa metodologia.'
1.3.1. As vistorias são realizadas comparando as características das áreas objeto de intervenção com os objetivos contratados e com a documentação apresentada.
 (...) 
3. Considerando que os quantitativos apresentados à CAIXA são de responsabilidade do Compromissário, e que cabe ao Profissional Arquiteto/Engenheiro CAIXA a verificação visual destes sem uso de instrumento, adotamos a seguinte metodologia para realizar a nova verificação dos quantitativos apresentados na fase de análise dos anteprojetos, que foram levados aos processos licitatórios:
3.1. Comparativo visual entre os valores previstos nos croquis de PDE (PLANO DIRETOR DE ENCOSTAS) da Prefeitura de Salvador, elaborado em 2004, com os valores definidos pela CONDER nos anteprojetos encaminhados à CAIXA;
3.1.1. Foi observado, em muitos casos, a inexistência de similaridade entre as áreas previstas no PDE e nos anteprojetos, que associados ao hiato de tempo - vez que o PDE, da Prefeitura, data de 2004 e os primeiros anteprojetos foram apresentados pela CONDER a CAIXA em 2012 - transformou a configuração das áreas, com aumento substancial na densidade ocupacional, causando a necessidade de aumento da área de contenção, especialmente nos casos em que a vegetação original foi suprimida deixando os taludes expostos, ou quando houve redução da área de estabilização em função das ocupações (...) '
88. Embora, conforme mencionado anteriormente, o levantamento que foi determinado à Caixa, por si só, não seja adequado para a revisão 'do valor do financiamento federal a ser aplicado ou das metas a serem cumpridas pelo tomador dos recursos', cumpre considerar que a análise retro sobre o atendimento, pela Conder, ao item 9.1.3 do acórdão em tela indica que esta revisão de valor foi efetuada nas reprogramações dos contratos pela Conder e, posteriormente, vem sendo ajustada por essas duas empresas. Assim, pode-se afirmar que o item 9.2.1 do Acórdão 622/2018-TCU-Plenário foi cumprido e sua finalidade terminou por ser atendida.
III.2.2. Item 9.2.2 do Acórdão 622/2018-P
89. O item 9.2.2 do Acórdão 622/2018-TCU-Plenário teve seus efeitos suspensos em despacho da Exma. Sra. Ministra Ana Arraes (Evidências 14 e 15) .
90. Mesmo assim, no presente relatório, ao se analisar o atendimento, pela Conder, ao item 9.1.2 do Acórdão 622/2018-TCU-Plenário, verificou-se que tal item foi atendido, uma vez que os ''serviços extras' (...) cuja natureza indica se tratarem de serviços já contemplados no escopo do ajuste' não foram incluídos no processo de reprogramação do Contrato 022/2014 (Grupo I) . Assim, por se tratar da mesma vedação, cumpre considerar que o item 9.2.2 do mesmo decisum foi cumprido.
III.2.3. Item 9.2.3 do Acórdão 622/2018-P
91. O item 9.2.3 do Acórdão 622/2018-TCU-Plenário teve seus efeitos suspensos em despacho da Exma. Sra. Ministra Ana Arraes (Evidências 14 e 15) .
92. Neste item, a E. Corte determinou à Caixa que se abstivesse de liberar recursos do Termo de Compromisso nº 0402.322-91/2012 enquanto a Conder não atendesse ao item 9.1.1 do mesmo acórdão.
93. Quando da análise, no presente relatório, do atendimento a esse item 9.1.1, verificou-se que os levantamentos foram efetuados, resultando em redução em R$ 10.546.868,37 do valor do contrato, ou seja, uma diminuição percentual de 42,1%.
94. Cumpre acrescentar que, ao se analisar o cumprimento do item 9.1.3, verificou-se que a Caixa, tratando do contrato em tela (022/2014, Grupo I) , no item 3.3.4.3 (transcrito) do documento GIGOVSA 1143/2018 (Evidência 16, p. 4) , apontou novas medidas que adotará com vistas a verificar a correção dos valores da reprogramação apresentados pela Conder.
95. Assim, cabe considerar que o item 9.2.3 do Acórdão 622/2018-TCU-Plenário foi atendido pela Caixa Econômica Federal.
III.2.4. Item 9.2.4 do Acórdão 622/2018-P
96. O item 9.2.4 do Acórdão 622/2018-TCU-Plenário constitui-se da mesma vedação do item 9.1.3 do mesmo decisum.
97. Na análise do cumprimento desse 9.1.3 pela Conder, concluiu-se que o item vem sendo cumprido pela empresa estadual com a participação da Caixa.
98. Assim, impende adotar o mesmo entendimento quanto ao cumprimento do item 9.2.4 pela Caixa Econômica Federal.
III.3. Questão 3 - Os quantitativos definidos nos orçamentos reprogramados das obras são condizentes com os quantitativos apresentados no projeto básico/executivo?
99. O empreendimento contempla 98 PDEs. Cada um contém diversas superfícies ('painéis') de formato irregular a serem protegidas.
100. As soluções aplicadas diretamente a esses painéis, a exemplo do solo grampeado, do plantio de grama e do retaludamento e gramagem, representam grande percentual do preço total de cada um dos contratos. Exemplifica-se com os dados referentes a três contratos indicados na tabela a seguir (valores em reais) . Esses dados foram obtidos a partir das planilhas de reprogramação integrantes das Evidências 9, p. 24; 17, p. 1; e 18, p. 1.
Tabela 9 - Serviços mais representativos - contratos 022/2014, 129/2014 e 070/2015
	Serviço/Contrato
	022/2014
	129/2014
	070/2015

	Solo grampeado
	10.195.374,32
	10.567.064,51
	30.641.926,37

	Plantio de grama
	83.819,87
	164.432,31
	197.479,13

	Retaludamento e gramagem
	0,00
	0,00
	545.049,78

	Total destes serviços
	10.279.194,19
	10.731.496,82
	31.384.455,28

	Total do contrato
	14.478.850,63
	12.982.248,43
	37.726.566,85

	Percentual destes serviços em relação ao contrato
	71,0%
	82,7%
	83,2%

101. Assim, para se verificar se os quantitativos indicados nos orçamentos reprogramados são condizentes com os projetos básicos e executivos, seria necessário conferir as áreas desses três serviços em uma amostragem que representasse razoavelmente as centenas de painéis.
102. Entretanto, trata-se de superfícies com contornos irregulares, com inclinações, ao mesmo tempo, longitudinais e transversais e com variações nos ângulos dessas inclinações (notadamente no topo, quando se aproximam mais da horizontal) . Ademais, apresentam numerosas concavidades e convexidades.
103. Para indicar a complexidade desses cálculos, transcreve-se, a seguir, a descrição apontada no parágrafo 174 da instrução à peça 140 do processo TC Processo 008.557/2016-8, que cuidou da auditoria anterior no empreendimento em tela (Evidência 19 do presente relatório, p. 27) . Essa descrição foi extraída de documento da Conder apresentado no mencionado processo.
' (...) 
Para elaboração das memórias de cálculo de quantitativos foi utilizada uma ferramenta computacional desenvolvida para esse fim, com base em um banco de dados acoplado a um sistema de informações geográficas (SIG) de modo que é feita a entrada de dados graficamente e através de preenchimento de formulário digital próprio com os parâmetros para cada tipo de contenção. 
Com base nesse sistema, alimentado pela base topográfica do Sistema Cartográfico da Cidade do Salvador (SICAR) , é possível estimar as quantidades dos serviços para as diversas obras que se pretende implantar. 
Na listagem inserida no anexo 03 a este relatório é apresentada a memória de cálculo dos serviços propostos para estabilização e contenção das diversas soluções propostas. Essa listagem é fornecida automaticamente pelo Sistema Informatizado tal como descrito anteriormente.
 (...) '
104. No parágrafo 192 da mesma instrução (Evidência 19, p. 30-31) , verifica-se que, conforme declarado pelo consórcio que executou o Contrato 022/2014, houve sistemáticas imprecisões nas medições das áreas de cada um dos PDEs. Segue-se a totalização das áreas apontadas na tabela incluída no mencionado parágrafo 192.
Tabela 10 - Contrato 022/2014 - diferenças áreas executadas x projetadas
	Item
	Área (m²) 

	Área plana do anteprojeto
	15.801,83

	Área inclinada do anteprojeto
	43.510,84

	Área inclinada efetiva
	23.664,95

	Área plana do projeto executado
	14.062,27

	Área inclinada do projeto executado
	23.553,54

	Diferença entre a área inclinada executada e a área inclinada do anteprojeto
	19.957,29

	Diferença entre a área inclinada executada e a área inclinada efetiva do anteprojeto
	111,40

105. Área plana é a área da projeção horizontal da superfície que carece ou carecia de intervenção.
106. Área inclinada é aquela calculada com base nos ângulos indicados na memória de cálculo que integrou o edital de licitação.
107. Área inclinada efetiva é aquela calculada com base nos ângulos obtidos a partir das seções topográficas e das plantas de topografia atuais. Seria a área inclinada do anteprojeto corrigida, segundo o consórcio.
108. Portanto, mesmo com a utilização dos recursos computacionais descritos pela Conder, houve erros consideráveis na medição das áreas a serem beneficiadas. Note-se, principalmente, a discrepância entre a área indicada no anteprojeto (43.510,84m²) e a que foi calculada pelo consórcio construtor (23.553,54m²) . Trata-se de uma diferença de 84,7%.
109. Cabe acrescentar que a diferença entre essas quantidades (19.957,29m²) é o saldo entre várias diferenças positivas e negativas referentes aos PDEs, como se verifica na Evidência 19, p. 30-31, o que aponta para imprecisão ainda maior do que a demonstrada pelos números retro.
110. Em um exercício de cálculos aproximados da área de um PDE, no caso, o PDE 061, do escopo do Contrato 070/2015 (Lote II do Grupo IV) , com a utilização da escala e das curvas de nível das plantas, bem como das seções (Evidências 20 a 23) , dividiram-se as encostas em triângulos, chegando-se à área de 4.030,73m² (Evidência 24) . A área apontada com a reprogramação é 4.427,86m² (Evidência 16, p. 10) . A diferença entre esses números é de 9,9%, o que aponta para uma área aceitável para a encosta, considerando-se as aproximações adotadas no exercício.
111. Apesar das dificuldades apontadas, cabe considerar que, a partir da fiscalização efetuada pelo TCU (Fiscobras 2016) , relatada no TC Processo 008.557/2016-0, do qual redundou o Acórdão 622/2018-TCU-Plenário, a Conder adotou procedimentos no sentido de recalcular o volume dos serviços que efetivamente seriam ou foram executados. Os novos quantitativos foram submetidos à avaliação da Caixa Econômica Federal. Esses quantitativos então passaram a ser parte integrante dos contratos firmados, por meio de aditivos ou reprogramação.
112. Em razão dessa nova metodologia empregada, o valor total do Contrato 022/2014, por exemplo, passou de R$ 25.025.719,00 para R$ 14.478.850,63 (Evidência 25, p. 2) . Já os demais contratos não sofreram acréscimos financeiros. Alguns com redução do preço final, a exemplo do Contrato 70/2015, cujo valor foi reduzido em R$ 1.281.281,21 (passando de R$ 39.007.848,06 para R$ 37.726.566,85) , conforme a Evidência 18, p. 1.
113. Assim, não há elementos para se considerar que haja discrepâncias entre os orçamentos reprogramados e os projetos básicos e executivos.
III.4. Questão 4 - Os orçamentos das obras/contratos encontram-se devidamente detalhados em níveis paramétricos (planilha de quantitativos e preços unitários) com todos os custos para cada um dos tipos de serviço?
114. Como explicitado acima no capítulo Visão Geral do Objeto, as obras relativas ao presente contrato de repasse foram licitadas, nos termos da modalidade de Regime Diferenciado de Contratações (RDC) , contratação integrada. Os contratos firmados entre o Estado da Bahia, por meio da Conder, e as empresas executoras foram inicialmente avaliados no âmbito da fiscalização efetuada por este Tribunal de Contas, Fiscobras 2016 (TC Processo 008.557/2016-0) . Como resposta à questão, todos os contratos firmados, inclusive aqueles já rescindidos, estão detalhados em níveis paramétricos.
115. Ressalta-se que, para isso, a Conder efetuou estudo no sentido de calcular e estabelecer os preços parametrizados dos serviços a serem executados, conforme pode ser demonstrado no documento intitulado 'Memória de Cálculo da Formação dos Preços Paramétricos das Obras de Encostas do Contrato de Repasse 0.402.322-91' (Evidências 26 e 27) .
116. Constatou-se, ainda, durante a auditoria realizada em 2016, que os valores paramétricos adotados no anteprojeto do certame não refletiam os elementos executados pelo consórcio construtor. Verificou-se, naquela oportunidade, que havia peculiaridades em cada uma das áreas - tais como modificações dos acessos, ocupação, aspectos sociais, interferência do público local - que ensejaram a revisão dos parâmetros financeiros junto à Caixa, de modo que as metas dos contratos tiveram que ser revistas o que gerou as determinações contidas no Acórdão 622/2018-P.
III.5. Questão 5 - Os pagamentos realizados estão de acordo com as cláusulas contratuais?
117. Para resposta dessa questão, utilizou-se a técnica de confrontar os boletins de medição com os pagamentos realizados, verificando se se referiam a serviços previstos contratualmente e já efetivamente executados. Observou-se, ainda, se os desembolsos foram efetuados diretamente à pessoa jurídica contratada (exceção: art. 48, § 2º, da Lei Complementar 123/2006) .
118. Deu-se ênfase aos pagamentos efetuados relacionados aos contratos 129/2014, 070/2014 e 057/2015, haja vista que durante a fiscalização estavam em vigência e os objetos físicos ainda não haviam sido concluídos.
119. Os pagamentos são realizados com base nas medições efetuadas decorrentes de marcos estabelecidos contratualmente. Cada um desses contratos visa a execução de uma quantidade de encostas (chamadas de PDEs) . Cada medição é efetuada com base na execução de um marco pré-estabelecido. Pode-se mencionar, a título de exemplo, o Boletim de Medição Nº 1 do Contrato 057/2015. Nesse Boletim, emitido em 16/2/2016, referente ao mês de janeiro daquele ano, é possível verificar que houve a conclusão dos marcos 1 das PDEs 282, 283, 292 e 306. O valor total desse Boletim foi de R$ 145.651,25 (Evidência 28) .
120. O processo tem início quando a empreiteira encaminha a Solicitação de Medição por meio do Relatório de Medição. A Conder elabora o BM - Boletim de Medição, após conferência pela fiscalização da realização dos serviços, por meio de vistoria em campo e análise de evidências, como fotografias, planta de aferição de marcos e dados sobre os ensaios de qualidade (arrancamento e resistência à compressão) .
121. Os relatórios são submetidos à validação do Coordenador e Superintendente do setor. A seguir, a Conder envia o BM e os documentos que o acompanham ao agente financeiro (Caixa Econômica Federal) , que, após vistoria de campo e averiguação dos serviços realizados, efetua o ateste e desbloqueio dos recursos financeiros para que a Conder prossiga com o processo de pagamento.
122. Assim, a empreiteira encaminha a Nota Fiscal, acompanhada das respectivas guias de recolhimento de FGTS, Previdência Social e pelas devidas certidões negativas, que são atestadas pela unidade técnica que realiza as retenções e efetua a liquidação. A Ordem Bancária, então, é destinada à contratada, já pelo valor líquido (Evidência 46, p. 4) .
123. Observa-se que, por exemplo, na 6ª medição do Contrato 057/2016, o percentual executado do objeto já estava em 45,74% (correspondente a R$ 4.600.188,58) . A medição específica é no valor de R$ 688.205,74, correspondendo à realização do Marco 04 da PDE 282 (Evidências 30 a 33) .
124. Conclui-se que para todos os contratos firmados entre a Conder e as empresas contratadas não se verificou discrepâncias quanto à metodologia dos processos de pagamentos, de forma que é possível afirmar que os pagamentos realizados estão de acordo com as cláusulas contratuais.
III.6. Questão 6 - A fiscalização das obras está se dando de forma satisfatória?
125. A forma de fiscalização exercida pela Conder se dá pela avaliação das metas e etapas executadas, com a verificação dos valores globais, haja vista que os contratos foram efetuados sob o regime de RDC.
126. Ressalta-se que a Superintendência da Conder realizou levantamento das áreas/marcos efetivamente executados pelo Consórcio Concreta-Ecla em relação às intervenções programadas para o Grupo I, buscando garantir que as intervenções efetuadas se encontram compatíveis com os pagamentos materializados.
127. Além disso, a Conder tem efetuado análise dos aditivos contratuais, examinando as justificativas constantes do processo que redundou na assinatura do 2º aditivo do Contrato 129/2014, firmado com o Consórcio Concreta/Ecla (Evidências 34 e 35) .
128. Da mesma forma, os boletins de medições encaminhados pelas empreiteiras são acompanhados pelas guias de recolhimento de FGTS e Previdência Social e pelas certidões negativas. As medições são atestadas por funcionário Responsável Técnico da Conder. Constam nesses documentos fotografias, planta de aferição de quantidades e dados sobre os ensaios de qualidade (arrancamento e resistência à compressão) . Os relatórios são submetidos à validação do Superintendente do Setor que encaminha ao Diretor de Habitação para autorizar o pagamento, conforme pode ser verificado nos documentos inseridos como Evidências 36 a 39.
III.7. Questão 7 - Os atrasos na execução física das obras estão devidamente justificados?
129. Com relação a essa questão, constatou-se que o ritmo da execução das obras está abaixo do desejável. Em que pese terem sido demandadas da Conder explicações e considerações a respeito do baixo percentual de execução física dos objetos, por meio de ofício de requisição, a entidade gestora não apresentou justificativas formais acerca do baixo volume de execução das obras (Evidência 40) .
130. Conforme explanado no capítulo 'Visão Geral do Objeto', o empreendimento, com um total de 98 encostas a serem realizadas, foi subdividido em seis contratos (022/2014, 129/2014, 131/2014, 058/2015, 070/2015 e 057/2015) . Desses, apenas o contrato 022/2014 (dezoito encostas) teve o objeto concluído, em que pese ainda faltarem pequenos detalhes para a finalização do contrato.
131. Por sua vez, o Contrato 129/2014 (dez encostas) possui oito PDEs concluídas e duas em execução. Essas últimas tiveram os seus objetos reprogramados sem alteração de valor contratual.
132. Também pode-se dizer que o Contrato 057/2015, firmado com a PJ Construções e Terraplanagem (seis encostas) pode ser considerado como quase concluído, eis que cinco das encostas já foram finalizadas, enquanto uma (PDE 283) se encontra com 75% de execução. No aspecto financeiro, do contrato no valor R$ 10.056.240,81, resta apenas a realizar R$ 1.228.784,73.
133. Já o Contrato 070/2015, firmado com a Metro Engenharia para execução de 20 encostas, se encontra na seguinte situação: sete concluídas, quatro em execução e em andamento, duas em execução aguardando a reprogramação, enquanto sete sequer foram iniciadas.
134. Para o Contrato 131/2014, com 25 encostas, foram concluídas apenas seis delas e três estão parcialmente concluídas (PDE 124, 131 e 310) , enquanto dezesseis PDEs sequer foram iniciadas. Em termos de valores, do total contratado de R$ 43.303.893,96, apenas R$ 7.119,304,11 foram efetivamente aplicados no objeto, restando, portanto, sem aplicação R$ 36.184.589,85.
135. Também o Contrato 058/2015 (dezenove encostas) , firmado com o mesmo consórcio do Contrato 131/2014, não teve as obras físicas iniciadas.
136. Assim, das 98 encostas a serem realizadas no âmbito do Contrato de Repasse, tem-se que 44 delas foram concluídas, doze encontram-se em execução e 42 não foram iniciadas.
137. Ressalta-se que, das PDEs não iniciadas, a maior parte delas (35) se refere aos contratos 131/2014 e 058/2015, firmados com Consórcio Preserva-Tecnocret-Geosonda, os quais foram rescindidos. As rescisões contratuais ocorreram em 17/10/2017, por descumprimento dos objetos.
138. Em documento que integra a Evidência 46, a Conder informou que, em 15/6/2019, foi lançado Edital no Diário Oficial do Estado da Bahia para licitação na modalidade Regime Diferenciado de Contratação com vistas à execução, mediante contratação integrada, dos serviços referentes às encostas que faziam parte do escopo do Contrato 058/2015. Trata-se da RDC-CI nº 01/2019, que tem abertura das propostas prevista para o dia 26/8/2019.
139. No mesmo documento, a Conder considerou que será adotado procedimento igual (RDC-CI) para as encostas cujos serviços ainda não foram iniciados no Contrato 131/2014.
140. Ainda quanto a esse contrato, a empresa estadual acrescentou que os três PDEs parcialmente executados serão contemplados em certame regido pela Lei 8.666/1993.
141. Assim, no que tange aos contratos vigentes, os atrasos na execução das obras que se revelam mais significativos dizem respeito ao contrato 070/2015, no qual, das vinte obras contratadas, apenas sete foram concluídas e outras sete sequer foram iniciadas, em que pese o contrato ter sido firmado em 5/10/2015, com prazo de execução de 365 dias corridos a partir da data fixada na Ordem de Serviço.
142. Há que se destacar que o contrato original já teve quatro aditivos, três para prorrogação de prazo e um relativo à reprogramação do objeto (alteração da meta física e redução no valor de R$ 1.281.28121) . Conforme se observa nas justificativas contidas nesses aditivos, os motivos dos atrasos são decorrentes basicamente de altos índices pluviométricos ocorridos entre março e setembro de 2017 e questões relacionadas à segurança pública nos locais de intervenção (criminalidade e facções criminosas) .
143. Ressalta-se que o Acórdão 622/2018-TCU-Plenário, que apreciou a fiscalização realizada em 2016, já apontou como ressalva as questões dos atrasos na execução das obras, conforme descrito abaixo:
' (...) 
9.5. com fulcro no inc. II do art. 250 do Regimento Interno TCU, c/c o art. 4º da Portaria Segecex 13, de 27 de abril de 2011, dar ciência à Companhia de Desenvolvimento Urbano do Estado da Bahia - Conder acerca das seguintes irregularidades identificadas na execução do termo de compromisso nº 0402.322-91/2012, com vistas à adoção de medidas que, doravante, inibam novas ocorrências da espécie:
9.5.1. atrasos nos cronogramas físicos contratados originalmente com as empresas signatárias dos Contratos 22/2014, 129/2014, 131/2014, 057/2015, 058/2015 e 070/2015, em inobservância ao disposto no art. 66, caput, da Lei 8.666/1993 e ao princípio da eficiência elencado no art. 37, caput, da Constituição Federal de 1988, com riscos para a efetividade da intervenção pretendida com o investimento público, podendo, nessas situações, serem aplicadas à contratada as sanções entabuladas no art. 87 da Lei 8.666/1993, mediante regular processo administrativo;
 (...) '
144. Diante disso, em face da falta de justificativa formal acerca do atraso na execução das obras, faz-se necessário expedir determinação à Conder para que apresente um plano de ação contemplando, dentre outros elementos, prazos para conclusão do Contrato 070/2015 firmado com a Metro Engenharia e para conclusão do Certame Licitatório RDC-CI nº 01/2019, bem como cronogramas previstos para a finalização dos demais certames licitatórios e para a execução do objeto do Termo de Compromisso 0402.322-91/2012.
IV. Achados de auditoria
IV.1. Existência de atrasos injustificáveis nas obras e serviços 
Descrição 1: A execução do Termo de Compromisso 402.322-91/2012 se encontra atrasada em seu cronograma, haja vista a rescisão dos contratos firmados com o Consórcio Preserva-Tecnocret-Geosonda em 17/10/2017 (Grupo III e Lote 1 do Grupo IV) , estando parte dos remanescentes das obras ainda no aguardo da apresentação de propostas em certame licitatório, enquanto o restante sequer tem licitação lançada (s) . Ressalte-se que o Termo de Compromisso (já aditivado) possui vigência até 19/6/2020 e só pode ser prorrogado, em razão de fato superveniente 'que impeça a consecução do objeto no prazo acordado'.
145. Esse apontamento, basicamente, trata das 38 PDEs remanescente dos contratos 131/2014 (três encostas iniciadas e não concluídas e dezesseis sequer iniciadas) e 058/2015 (dezenove encostas não iniciadas) contratadas junto ao Consórcio Concreta-Tecnocret-Geosonda.
146. Conforme indicado em documento que integra a Evidência 46, a contratação para execução dos serviços referentes e esses PDEs se encontram na seguinte situação:
a) todas as encostas contempladas no Contrato 058/2015 (nenhuma com execução física iniciada) : lançado edital para licitação na modalidade RDC com vistas a contratação integrada, com previsão de abertura de propostas em 26/8/2019;
b) encostas contempladas no Contrato 131/2014 cujas obras ainda não foram iniciadas: previsão de licitação na modalidade RDC e contratação integrada;
c) encostas contempladas no Contrato 131/2014 com obras já parcialmente executadas: previsão de licitação nos moldes previstos na Lei 8.666/1993.
Descrição 2: O cronograma físico do contrato 070/2015 firmado com a empresa Metro Engenharia Ltda. indica significativo atraso na execução das obras, em inobservância ao disposto no art. 66, caput, da Lei nº 8.666/1993 e ao princípio da eficiência elencado no art. 37, caput, da Constituição Federal de 1988, com riscos para a efetividade da intervenção pretendida com o investimento público.
147. A análise da execução física e financeira do contrato permite afirmar que há um significativo atraso na execução das obras relativas ao Contrato CT 070/2015. Ressalta-se que o contrato previa a execução de vinte PDEs e apenas sete foram concluídos. Seis estão em andamento e outros sete sequer foram iniciados, em que pese o contrato ter estabelecido prazo de execução de 365 dias corridos a partir da data de emissão da Ordem de Serviço (5/10/2015) .
148. Ademais, foi solicitado da Conder que apresentasse as considerações acerca dos atrasos dessas obras. Porém, em que pese decorridos mais de dois meses da solicitação das informações, a empresa pública não apresentou os esclarecimentos que viessem a justificar a ocorrência.
149. É possível inferir, com base nas justificativas utilizadas para requerer os aditivos contratuais de prazo, que os atrasos ocorreram em razão de chuvas, questões de segurança pública, indefinições quanto à compatibilização dos projetos licitados x reprogramados. Também consta nessas justificativas que os atrasos não seriam decorrentes da atuação da Conder. 
150. Na justificativa apresentada para prorrogação contida no 4º aditivo contratual, observou-se que a opção por uma 'eventual rescisão unilateral deste ajuste e a deflagração de novo processo licitatório, muito provavelmente, traria maiores dificuldades à conclusão das intervenções em prazo razoável. (...) mostra-se mais vantajoso para a administração a prorrogação do contrato já celebrado' (Evidência 43) .
151. Esse último aditivo foi firmado em 20 de junho de 2018 e prorrogou o prazo em mais 364 dias (Evidência 44) .
V. Análise dos comentários dos gestores 
152. Não há necessidade de submeter o relatório para análise dos comentários dos gestores haja vista que os achados de auditoria não podem ser considerados de alta complexidade ou de grande impacto.
VI. Conclusão 
153. Os presentes autos tratam de fiscalização efetuada nas obras de contenção de encostas em 98 setores de risco alto e muito alto na cidade de Salvador, custeadas com recursos repassados por força do termo de compromisso nº 0402.322-91/98 (Ministério das Cidades - Estado da Bahia) .
154. Para realizar a fiscalização foram consideradas sete questões de auditoria a serem respondidas ao final do trabalho.
155. Duas dessas questões envolvem o monitoramento das determinações contidas nos subitens 9.1 e 9.2 do Acórdão 622/2018-TCU-Plenário.
156. A primeira questão diz respeito à determinação destinada à Conder para que procedesse um levantamento analítico das áreas executadas e avaliasse se as intervenções estavam compatíveis com os pagamentos efetuados (Contrato 022/2014) . Determinou-se ainda à Conder que não efetuasse pagamentos tidos como 'extras' em razão de que já eram serviços originalmente previstos de serem executados pela modalidade de licitação, também referente ao Contrato 022/2014. Por fim, determinou-se ainda à Conder que não mais aprovasse os projetos sem que haja a correspondente reprogramação financeira da intervenção, adequando-se os valores da remuneração às características da concepção a ser executada.
157. A avaliação da questão contida nos parágrafos 41 a 76 supra é de que a Conder cumpriu as determinações relacionadas ao subitem 9.1 do Acórdão.      
158. Já a questão 2 diz respeito ao cumprimento do subitem 9.2 do Acórdão 622/2018-P. Deliberou-se naquela ocasião que a Caixa Econômica Federal fizesse a revisão das áreas inclinadas informadas pela Conder (subitem 9.2.1) , que não incluísse no processo de reprogramação do Contrato 22/2014 os chamados 'serviços extras' (subitem 9.2.2) , que não liberasse recursos para o custeio do Contrato 22/2014, enquanto não se efetuado o cumprimento da determinação 9.1.1 do Acórdão (subitem 9.2.3) , bem como que não mais aprovasse os projetos sem que haja a correspondente reprogramação financeira da intervenção (subitem 9.2.4) .
159. Também para essa questão, avaliou-se que a Caixa Econômica atendeu as determinações contidas no Acórdão (parágrafos 77 a 98 acima) .
160. Com relação à questão 3, que trata da comparação entre os quantitativos de serviços constantes das planilhas com os efetivamente realizados, há que se dizer que a medição se mostrou por demais imprecisa. Isso porque, para realizar a aferição de forma adequada seria necessário conferir as áreas dos serviços em uma amostragem que representasse razoavelmente as centenas de painéis, constantes das PDEs o que, em razão das condições de medição, não foi possível quantificar.
161. Porém, conforme descrito nos parágrafos 99 a 113, com os elementos possíveis de verificação, não foram detectadas discrepâncias entre os orçamentos reprogramados e os projetos básicos e executivos.
162. Já a questão de auditoria nº 4 que tratou de avaliar se os orçamentos das obras se encontravam detalhados em níveis paramétricos, foi possível concluir que essa condição foi satisfeita. Ressalta-se, porém, que parte do objeto constante do Termo de Compromisso ainda não foi iniciado.  Para isso será necessário realizar novos processos de licitação referentes a 38 das PDEs que originalmente foram adjudicados ao Consórcio Preserva-Tecnocret-Geosonda, cujos contratos foram rescindidos.
163. Outra questão objeto da fiscalização foi avaliar se os pagamentos realizados estavam de acordo com as cláusulas contratuais (questão 5) . É possível concluir, quanto a isso, que os pagamentos efetuados às empresas percorrem um rito relativamente seguro de aferição das medições. Não se verificando, portanto, discrepâncias significativas no processo.
164. Por sua vez, para a questão 6, que trata da fiscalização das obras, também é possível concluir que são efetuadas análises, tanto da qualidade quanto da quantidade dos serviços prestados. Por meio de relatórios produzidos pela Conder e avaliados pela Caixa, os processos de pagamentos contam com elementos suficientes que atestam a execução dos objetos.
165. Por fim, a única questão que não foi respondida de forma satisfatória foi a de número 7, qual seja a falta de justificativas para os atrasos na execução do objeto.
166. Em primeiro lugar, porque os dois instrumentos firmados com o Consórcio Preserva-Tecnocret-Geosonda foram rescindidos sem que as obras de 35 PDEs (dezesseis do Contrato 131/2014 e todos os dezenove do Contrato 058/2015) fossem iniciadas. Ademais, três PDEs do Contrato 131/2014 tiveram execução parcial. Embora os contratos estivessem rescindidos desde 17/10/2017, até o momento, foi lançado edital apenas para a contratação referente às encostas que integravam o escopo do Contrato 058/2015 (abertura das propostas prevista para 26/8/2019) .
167. Em segundo lugar, constataram-se atrasos na execução do contrato 070/2015 firmado com a Metro Engenharia Ltda. Das vinte PDEs previstas para execução, apenas sete estão concluídas. Isso após quase quatro anos da assinatura do contrato e sucessivas prorrogações de prazo para execução das obras.
168.  Diante disso, em face da falta de justificativa formal acerca do atraso na execução das obras, faz-se necessário determinar à Conder que apresente plano de ação para conclusão do empreendimento.
 VII. Proposta de encaminhamento
169. Ante todo o exposto, submetem-se os autos à consideração superior, propondo:
169.1. considerar cumpridas as determinações contidas nos subitens 9.1 e 9.2 do Acórdão 622/2018-TCU-Plenário;
169.2. com fulcro no art. 43, inciso I, da Lei 8.443/92 c/c art. 250, inciso II, do Regimento Interno/TCU, determinar à Companhia de Desenvolvimento Urbano do Estado da Bahia (Conder) , interveniente executora no termo de compromisso nº 0402.322-91/2012, para que, no prazo de 30 (trinta) dias, apresente um plano de ação contemplando, dentre outros elementos, prazos para conclusão do Contrato 070/2015 firmado com a Metro Engenharia Ltda. e para conclusão do Certame Licitatório RDC-CI nº 01/2019, bem como cronogramas previstos para finalização dos demais certames licitatórios e para a execução do objeto do Termo de Compromisso 0402.322-91/2012;
169.3. determinar à SeinfraUrbana que monitore a determinação acima, com fundamento no art. 8º da Resolução TCU 265/2014 c/c art. 243 do Regimento Interno do TCU."
É o relatório.

não há.

Não atuou.

FISCOBRAS 2019. AUDITORIA DE CONFORMIDADE. OBRAS DE CONTENÇÃO DE ENCOSTAS EM SETORES DE RISCO ALTO E MUITO ALTO NO MUNICÍPIO DE SALVADOR/BA. OBRA ANTERIORMENTE FISCALIZADA NO ÂMBITO DO FISCOBRAS 2016. ADOÇÃO DE PROVIDÊNCIAS QUE RESULTARAM NO ATENDIMENTO SATISFATÓRIO DAS DETERMINAÇÕES ANTERIORMENTE EXPEDIDAS, INCLUÍDAS REPROGRAMAÇÕES QUE REDUNDARAM NA REDUÇÃO EM TORNO DE 41% DO VALOR ANTERIOR DE UM DOS CONTRATOS. CONTINUIDADE DE ATRASOS INJUSTIFICÁVEIS EM PARTE DAS OBRAS E SERVIÇOS. DETERMINAÇÃO PARA ELABORAR PLANO DE AÇÃO. MONITORAMENTO.

RELATÓRIO DE AUDITORIA (RA)

Secretaria de Fiscalização de Infraestrutura Urbana - SeinfraUrbana.

Trata-se de relatório de auditoria de conformidade realizada, no âmbito do Fiscobras 2019, na Companhia de Desenvolvimento Urbano do Estado da Bahia - Conder, com o objetivo de fiscalizar as obras de contenção de encostas em 98 (noventa e oito) setores de risco alto e muito alto no município de Salvador/BA, no âmbito do programa gestão de riscos e resposta a desastres, custeadas com recursos do termo de compromisso 0402.322-91/2012, ajuste esse celebrado, no valor global original de R$ 156.282.174,00, entre o Ministério das Cidades, representado pela Caixa Econômica Federal, e o Estado da Bahia, atuando a Conder como interveniente executora.
2.	Para contratar tais obras, a Conder realizou as licitações discriminadas na tabela a seguir, todas elas calcadas no Regime Diferenciado de Contratações (RDC) , contratação integrada, transferindo para a iniciativa privada a responsabilidade pela elaboração dos respectivos projetos básicos e executivos (peça 55, p. 9/10) :
	Licitação/Grupo
	Lote
	Objeto
	Preço Edital (R$) 
	Contratado
	Preço Contratado

	RDC Presencial 3/2013 -
Grupo I
	Único
	18 encostas
	25.151.318,65
	Consórcio Concreta-Ecla
Contrato 22/2014
	25.025.719,00

	RDC Presencial 2/2014 - Grupo II
	II
	10 encostas
	12.991.532,80
	Consórcio
Concreta-Ecla
Contrato 129/2014
	12.991.532,80

	RDC Presencial 3/2014 - Grupo III
	Único
	25 encostas
	43.528.143,88
	Consórcio Preserva-Tecnocret-Geosonda
Contrato 131/2014
	43.419.323,45

	RDC Presencial 2/2015 - Grupo IV
	I
	19 encostas
	18.122.010,64
	Consórcio Preserva-Tecnocret-Geosonda
Contrato 58/2015
	18.076.705,61

		II
	20 encostas
	42.631.527,91
	Metro Engenharia Ltda.
Contrato 70/2015
	39.007.848,06

		III
	6 encostas
	10.649.007,59
	PJ Construções e Terraplanagem Ltda.
Contrato 57/2015
	10.463.646,12

3.	Por força dos trabalhos de fiscalização realizados sobre as obras em questão por ocasião do Fiscobras 2016, foram identificados os seguintes achados de auditoria (peça 20, p. 19) :
	a) alteração do regime de execução do Contrato 22/2014 (atinente ao Grupo I) , celebrado sob o regime de contratação integrada (art. 8º da Lei 12.462/2011) , caracterizada pela proposta de reprogramação do ajuste para inserção no escopo de "serviços extras", em desconformidade com o art. 9º, § 4º, da Lei 12.462/2011 e com a cláusula décima-terceira do referido instrumento contratual;
	b) indício de sobrepreço decorrente de quantitativo inadequado no Contrato 22/2014, caracterizado pela formalização, aprovação e remessa à Caixa Econômica Federal, para fins de pagamento, de boletins de medição contendo a liquidação de itens não executados, tais como os contratados para o PDE 013 - Pedreira Limoeiro, PDE 014 - Rua Sargento Bonifácio, PDE 071 - Travessa Padre Hugo, entre outros identificados pela Caixa Econômica Federal e refletivos no boletim de medição 26, do grupo I do empreendimento, o qual apresenta percentual (%) físico/financeiro acumulado incompatível com a execução do objeto aprovado no termo de compromisso 402.322-91/2012;
	c) aprovação de projeto executivo em desconformidade com as premissas do anteprojeto e dos editais de licitação (RDC - Contratação Integrada) , ensejando/possibilitando a execução de itens em quantidades inferiores e com concepção diversa das previstas (qualitativamente inferiores) , conforme observado nos PDEs 13, 14, 57 e 71 do Contrato 22/2014, PDEs 86 e 89 do Contrato 129/2014 e PDEs 44, 102, 189 e 315 do Contrato 131/2014, entre outros submetidos à aprovação da Caixa Econômica Federal, em desconformidade com o art. 9º, § 2º, I, da Lei 12.462/2011;
	d) atrasos nos cronogramas físicos ajustados originalmente com as empresas signatárias dos contratos 22/2014, 129/2014, 131/2014, 57/2015, 58/2015 e 70/2015, em inobservância do disposto no art. 66, caput, da Lei 8.666/1993 e ao princípio da eficiência elencado no art. 37, caput, da Constituição Federal de 1988, com riscos para a efetividade da intervenção pretendida com o investimento público;
 	e) realização de licitações valendo-se do critério de julgamento do tipo técnica e preço sem a atribuição de pontuação a possíveis soluções técnicas propostas por parte dos interessados, tendo por base as necessidades do órgão contratante e os parâmetros definidos no ato convocatório, em inobservância ao disposto no art. 20, § 1º, I e II, da Lei 12.462/2011;
	f) realização de licitações de obras e serviços de engenharia sem a definição objetiva dos requisitos para habilitação técnica profissional e operacional dos licitantes, com riscos de contratação de pessoas jurídicas sem garantia de cumprimento satisfatório do objeto, em inobservância à previsão contida no art. 37, XXI, da Constituição Federal de 1988 e no art. 14, caput, da Lei 12.462/2011.
4.	Mesmo reconhecendo a gravidade dos achados descritos nas letras "a", "b" e "c" do parágrafo precedente, a equipe de auditoria, à época, entendeu pelo seu enquadramento como indícios de irregularidades graves que não prejudicariam a continuidade do empreendimento, em especial considerando a importância socioeconômica das intervenções e o aspecto de, até então, deterem apenas potencialidade para causar prejuízos ao Erário. De qualquer sorte, contudo, deveriam, em seu entendimento, ser promovidas, em relação a todos os achados de auditoria, a oitiva da Conder, no que tange àquelas indicadas nas letras "a", "b" e "c", da Caixa Econômica Federal e, no que refere às ocorrências envolvendo o Contrato 22/2014, também do Consórcio Concreta-Ecla. Sua proposta compreendia, igualmente, a necessidade de serem promovidas audiências em relação às ocorrências das letras "a", "b" e "c".
5.	Após a realização de tais medidas saneadoras, este Tribunal, ao acolher proposta por mim apresentada, deliberou, via Acórdão 622/2018-TCU-Plenário, por, entre outras medidas:
"9.1. com fulcro no inc. II do art. 250 do Regimento Interno desta Casa, determinar à Companhia de Desenvolvimento Urbano do Estado da Bahia - Conder, interveniente executora do Termo de Compromisso nº 0402.322-91/2012, que, no âmbito da execução das obras de contenção e estabilização de encostas custeadas com recursos federais:
9.1.1. proceda, no prazo de noventa dias, a levantamento analítico das áreas executadas pelo consórcio responsável pelas obras do grupo I e das respectivas soluções técnicas, de sorte a avaliar se as intervenções realizadas encontram-se compatíveis com os pagamentos efetuados, tendo por base o preço expedito da proposta de preços que integra o Contrato 22/2014, calculado em função das áreas indicadas no anteprojeto que acompanhou o edital RDC nº 3/2013, em observância ao disposto na cláusula 3.8 do instrumento contratual, aos arts. 62 e 63 da Lei 4.320/1964 e ao art. 9º, § 2º, I, e § 4º, II, da Lei 12.462/2011, informando este Tribunal, no mesmo prazo, acerca das medidas adotadas e dos resultados alcançados;
9.1.2. se abstenha de incluir no processo de reprogramação do Contrato 22/2014, referente à execução das obras do grupo I, 'serviços extras' tais como 'desvio de rede de esgoto', 'demolição de edificação', 'retirada de árvore', 'desmonte de bloco de rocha', 'limpeza manual com alpinistas', 'andaimes suspensos' ou outros cuja natureza indica se tratarem de serviços já contemplados no escopo do ajuste, especialmente em razão do regime de contratação pactuado (contratação integrada) e do disposto na cláusula décima-terceira do referido contrato e na respectiva matriz de riscos, em observância ao disposto no § 4º do art. 9º da Lei 12.462/2011;
9.1.3. se abstenha de aprovar projetos executivos contendo alterações da concepção indicada nos respectivos anteprojetos sem que se proceda à correspondente reprogramação financeira da intervenção, adequando-se os valores da remuneração às características da concepção a ser executada, em obediência ao disposto na cláusula 3.8 dos contratos celebrados para execução dos serviços, ao art. 9º, § 4º, II, da Lei 12.462/2011 e ao art. 66, caput, da Lei 8.666/1993. 
9.2. com fulcro no inc. II do art. 250 do Regimento Interno desta Casa, determinar à Caixa Econômica Federal, representante do Ministério das Cidades no termo de compromisso nº 0402.322-91/2012, que, no âmbito da execução das obras de contenção e estabilização de encostas custeadas com recursos federais:
9.2.1. efetue, no prazo de noventa dias, revisão das áreas inclinadas informadas pela Conder na formalização do supradito termo de compromisso, em razão dos indícios de inadequação dessas áreas e, se for o caso, do valor do financiamento federal a ser aplicado ou das metas a serem cumpridas pelo tomador dos recursos, informando este Tribunal, no mesmo prazo, acerca das medidas adotadas e dos resultados alcançados;
9.2.2. se abstenha de incluir no processo de reprogramação do Contrato 22/2014, referente à execução das obras do grupo I, 'serviços extras' tais como 'desvio de rede de esgoto', 'demolição de edificação', 'retirada de árvore', 'desmonte de bloco de rocha', 'limpeza manual com alpinistas', 'andaimes suspensos' e outros cuja natureza indica se tratarem de serviços já contemplados no escopo do ajuste, especialmente em razão do regime de contratação pactuado (contratação integrada) e do disposto na cláusula décima-terceira do referido contrato e na respectiva matriz de riscos, em observância ao disposto no § 4º do art. 9º da Lei 12.462/2011;
9.2.3. se abstenha de liberar quaisquer recursos do supradito termo de compromisso para o custeio do Contrato 22/2014 (grupo I) enquanto não realizado pela Conder levantamento analítico das áreas executadas pelo consórcio construtor e das respectivas soluções técnicas (objeto da determinação constante do item 9.1.1 deste Acórdão) , de sorte que seja avaliado, pela Gigov/CEF/SSA (ou outra unidade competente no âmbito da CEF) , se o montante de intervenções realizado encontra-se compatível com os pagamentos efetuados, tendo por base o preço expedito da proposta de preços que integra o Contrato 22/2014, calculado em função das áreas indicadas no anteprojeto que acompanhou o edital RDC nº 3/2013;
9.2.4. se abstenha de aprovar projetos executivos contendo alterações da concepção indicada nos respectivos anteprojetos sem que o ente tomador proceda à correspondente reprogramação financeira da intervenção, adequando-se os valores da remuneração às características da concepção projetada, conforme disposto na cláusula 3.8 dos contratos celebrados para execução dos serviços, no art. 66, caput, da Lei 8.666/1993 e em obediência ao item 14.10 do Manual de Instruções para Aprovação e Execução dos Programas e Ações do Ministério das Cidades, divulgado pela Portaria 164, de 12 de abril de 2013, do Ministério das Cidades."
6.	O trabalho de auditoria ora sob exame procurou explicitar a situação atual das obras, a conformidade dos principais atos de gestão com ela relacionados, em especial no que diz respeito à reprogramação dos contratos e ao pagamento dos serviços, assim como avaliar as respostas apresentadas em relação às determinações mencionadas no item precedente.
7.	Conforme esclarece a SeinfraUrbana, os contratos em questão tiveram que ser modificados por dois motivos. Primeiro, em decorrência das determinações deste Tribunal logo acima referidas, para que a Conder procedesse ao levantamento analítico das áreas executadas por conta do Contrato 22/2014 (item 9.1.1) e que a Caixa revisasse as áreas inclinadas de todos os contratos (item 9.2.1) , que resultaram aditivos chamados de "contratos reprogramados". Além disso, também foi necessária a modificação de instrumentos contratuais em função do não cumprimento, pelo Consórcio Preserva-Tecnosonda-Geosonda, dos objetos acordados nos prazos estipulados, de que resultou a rescisão dos contratos 131/2014 e 58/2015. Das 25 (vinte e cinco) encostas previstas no Contrato 131/2014, seis foram concluídas e três foram executadas parcialmente, enquanto as 19 (dezenove) encostas do Contrato 58/2015 sequer foram iniciadas (peça 55, p. 10) .
8.	Em síntese, informa a unidade instrutiva que, das 98 (noventa e oito) encostas objeto do Termo de Compromisso 0402.322-91/2012, as obras de 44 (quarenta e quatro) se encontravam concluídas, 4 (quatro) estariam em execução, 38 (trinta e oito) deveriam ser relicitadas e 12 (doze) foram objeto de reprogramação (peça 55, p. 9) .
9.	Passando ao exame das providências adotadas em atendimento às determinações expedidas por meio do Acórdão 622/2018-TCU-Plenário, a unidade técnica esclarece que, no que se refere à diretiva do item 9.1.1, a Conder encaminhou documentação que traz, para cada uma das 18  (dezoito) encostas, informações sobre quantitativos e preços contratados e reprogramados, podendo ser verificada uma redução do valor do Contrato 22/2014 em R$ 10.546.868,37, ou seja, uma diminuição percentual de 42,1%. Quanto à compatibilidade entre as intervenções realizadas e os pagamentos efetuados, as informações daquela empresa estadual foram de que, mesmo com medições que, antes da reprogramação do ajuste, fundamentariam o pagamento total de R$ 24.920.769,66 (até a 26ª medição) , somente havia sido pago o montante de R$ 13.970.067,79, valor esse que ainda é inferior ao total reprogramado para referido instrumento (R$ 14.478.850,63) (peça 55, p. 15/16) .
10.	No entender da SeinfraUrbana, então, a determinação do item 9.1.1 do Acórdão 622/2018-TCU-Plenário pode ser considerada cumprida (peça 55, p. 16) .
11.	No que tange ao comando do item 9.1.2, mesmo enquanto seus efeitos se encontravam suspensos em decorrência de recurso interposto, a Conder informou haver excluído grande parte dos serviços extras do Contrato 22/2014, de modo que a relação de tais itens passou de um total de R$ 2.557.449,64 para o importe de R$ 234.359,88, observando a unidade técnica que o novo rol de serviços extras não contempla nenhum daqueles mencionados na diretiva em questão. Diante desse quadro, o órgão instrutivo considera que também possa ser considerada cumprida referida determinação (peça 55, p. 16/17) .
12.	Quanto à determinação do item 9.1.3, as informações dão conta de que todas as reprogramações resultaram, nos ajustes em que houve execução, em diminuição do valor do respectivo contrato, com o acréscimo de que, mesmo após dita reprogramação, a Conder vem efetuando glosas por conta de serviços executados a menor ou excluídos, o que tem sido aferido em campo pela Caixa. Igualmente entende a SeinfraUrbana, portanto, que o comando em questão deva ser considerado cumprido (peça 55, p. 17/19) .
13.	Ademais, o fato de as reprogramações haverem sido levadas a efeito pela Conder e ainda virem sendo ajustadas por aquela estatal e pela Caixa motiva a unidade instrutiva a também considerar atendida a diretiva do item 9.2.1 (peça 55, p. 19/21) .
14.	A similaridade da determinação dirigida à Caixa por intermédio do item 9.2.2 com aquela endereçada à Conder via item 9.1.2 conduz a SeinfraUrbana a igualmente entendê-la cumprida, situação também verificada em relação ao item 9.2.4, haja vista sua identidade com o item 9.1.3 (peça 55, p. 21) .
15.	Quanto à diretiva do item 9.2.3, tanto as observações já tecidas a respeito das reprogramações e seu efeito sobre os contratos, quanto a constatação de que Caixa vem adotando medidas adicionais para verificar a correção dos valores da reprogramação apresentados pela Conder motivam a unidade técnica a também considerá-la atendida (peça 55, p. 21) .
16.	Passando às questões adicionais propostas para a presente auditoria, a SeinfraUrbana principiou por intentar aferir se os quantitativos definidos nos orçamentos reprogramados das obras seriam condizentes com os quantitativos apresentados no projeto básico/executivo. Segundo ressalva aquela unidade técnica, contudo, uma verificação exaustiva nesse sentido esbarraria em sua extrema complexidade, dado tratarem-se de superfícies com contornos irregulares, com inclinações, ao mesmo tempo, longitudinais e transversais e com variações nos ângulos dessas inclinações, relembrando que, mesmo com a utilização, pela Conder, de recursos computacionais (com uso de ferramenta desenvolvida para esse fim específico, com base em um banco de dados acoplado a um sistema de informações geográficas) , houve erros consideráveis na medição das áreas a serem beneficiadas (peça 55, p. 22/23) . De qualquer forma, em um exercício de cálculos aproximados sobre a encosta identificada como PDE 061, chegou-se à área de 4.030,73m², enquanto a respectiva área apontada na reprogramação é de 4.427,86m², indicando uma diferença de 9,9%, aceitável, considerando-se as aproximações adotadas pela equipe de fiscalização. Considerando, além disso, que, da reprogramação, findou por resultar redução significativa dos valores a serem pagos, entende não haver elementos indicativos de discrepâncias entre os orçamentos reprogramados e os projetos básicos e executivos (peça 55, p. 23) .
17.	Como resposta a outras questões de auditoria, concluiu-se que os orçamentos das obras se encontram devidamente detalhados em níveis paramétricos com todos os custos para cada um dos tipos de serviço (peça 55, p. 23/24) , que os pagamentos realizados estão de acordo com as cláusulas contratuais (peça 55, p. 24/25) e que a fiscalização das obras está se dando de forma satisfatória (peça 55, p. 25) . Em sentido distinto, as averiguações promovidas identificaram que o ritmo das obras está abaixo do desejável, em continuidade de situação que motivou a ciência constante do item 9.5.1 do Acórdão 622/2018-TCU-Plenário. Em síntese, das 98 (noventa e oito) encostas a serem realizadas no âmbito do Contrato de Repasse em tela, 44 (quarenta e quatro) foram concluídas, 12 (doze) encontravam-se em execução e 42 (quarenta e duas) não haviam sido sequer iniciadas, verificando-se que os atrasos mais significativos, quanto a ajustes em andamento, diriam respeito ao Contrato 70/2015 (peça 55, p. 25/28) . Acerca do tema, a unidade instrutiva considera apropriado o estabelecimento de determinação à Conder no sentido de que apresente plano de ação, com vistas tanto à conclusão do referido Contrato 70/2015, quanto à finalização do procedimento licitatório levado a efeito para contratar as encostas pendentes de execução, parcial ou totalmente, que anteriormente eram objeto dos Contratos 58/2015 e 131/2014 (peça 55, p. 29) .
18.	Tendo em conta os elementos constantes dos autos, não vislumbro motivos para divergir em essência das conclusões da unidade instrutiva, cujas análises incorporo às minhas razões de decidir. No que se refere especificamente à determinação do item 9.1.2 do Acórdão 622/2018-TCU-Plenário, ressalvo também chegar a entendimento semelhante ao da SeinfraUrbana, mas por motivo parcialmente diverso. Permaneço convencido de que o mais correto, à luz do § 4º do art. 9º da Lei 12.462/2011, seria de não permitir-se a inclusão de "serviços extras", tendo em conta a opção pelo regime de contratação integrada, sendo que, na hipótese, o simples fato de a nova tabela de serviços extraordinários não compreender nenhum dos itens elencados na diretiva expedida por este Tribunal não resolve a questão, já que o rol apresentado no acórdão era exemplificativo. Dado, contudo, que a própria substituição de serviços extras já importou em significativa redução de valor (de R$ 2.557.449,64 para R$ 234.359,88) , que a reprogramação do ajuste também resultou em expressiva diminuição do valor contratado (de R$ 25.025.719,00 para R$ 14.478.850,63) , que, consoante ressaltado pela Caixa, o Grupo I correspondeu à primeira experiência da Conder com obras de contenção de encostas (peça 23, p. 4) - com a complexidade envolvida no cálculo de áreas a serem objeto das contenções - e, finalmente, que o objeto do instrumento em questão já se encontra concluído, avalio que, excepcionalmente, a nova forma dos serviços extras possa ser relevada e a determinação em questão considerada cumprida.
19.	Alinho-me, também, às propostas de encaminhamento apresentadas pela SeinfraUrbana, ainda que com eventuais ajustes de forma, inclusive no que se refere à sugestão de que aquela unidade monitore a determinação a ser endereçada à Conder.
	Em assim sendo, manifesto-me por que o Tribunal aprove o acórdão que ora submeto à deliberação deste Colegiado. 
TCU, Sala das Sessões Ministro Luciano Brandão Alves de Souza, em 11 de novembro de 2020.
AUGUSTO SHERMAN CAVALCANTI 
Relator